---
title: "3. Exploración general de una BD"
subtitle: 'Notas varias, opiniones y observaciones - Curso de Luis Alejandro Carrera'
author: "Patricio Moracho"
date: "23/2/2020"
output:
  html_document: default
  word_document: default
  pdf_document: default
---
  
```{r setup, include=FALSE}
knitr::opts_chunk$set(echo = TRUE)
knitr::opts_chunk$set(error = TRUE)
```

```
######################################
## Exploraci?n de una base de datos ##
######################################

## La exploraci?n de una base de datos es el primer acercamiento que tenemos con nuestra 
## informaci?n. Esta actividad implica fundamentalmente observar las caracter?sticas generales
## de nuestros datos como por ejemplo: n?mero de observaciones, n?mero de variables, nombres de
## las variables, tipos de variables y observaciones perdidas (NA).

## La estructura general de la base de datos se obtiene con la funci?n str()
str(mtcars)
```

`str()` viene de "structure" y es una función polimórfica ya que aplica a una enorome cantidad de objetos distintos. Vendría bien mencionar el concepto de datos estructurado y no estrucutrados, que ambos se usan todo el tiempo para generar información valiosa. Iagino que tu curso esta orientado básicamente a los estructurados.

```
## La funci?n regresa n?mero de observaciones, n?mero de variables y tipo de las variables
## Otros comandos ?tiles son:
dim(mtcars)				          # Muestra el n?mero de renglones y columnas de una base de datos
glimpse(mtcars)				      # Funci?n de tidyverse. Vista de las variables como renglones
head(mtcars, n); tail(mtcars,n)		# Despliega las primeras y ?ltimas observaciones
				                  	# El segundo argumento de estas funciones es un entero
nrow(mtcars); ncol(mtcars)  # N?mero de renglones y n?mero de columnas
names(mtcars)				        # Nombres de variables (columnas)
row.names(mtcars)			      # Nombres de renglones (en caso de que existan)
edit(mtcars)				        # Permite la exploraci?n de una BD
View(mtcars) 			        	# Permite visualizar en formato data.frame cualquier base de datos
```
`dim()` es otra función polimórfica, lo que retorna son las dimensiones de un objeto, en el caso de un `data.frame` o una `matriz`, efectivamente es el número de filas y columnas.  Un comentario sobre `edit()`, esta función sirve para editar (modificar) y generar nuevas copias de  objetos, puede ser algo confusa por que varía en función de cada objeto:


```{r}

x <- edit(1)
v <- edit(1:5)
m <- edit(matrix(1:12, ncol=4))
nueva_lista <- edit(list(runif(10)))
nueva_lista <- edit(list(c=rep(1,5)))
mtcars_nuevo <- edit(mtcars)
nueva_funcion <- edit(inspect_types)
```

Dentro de esta línea no olvidaría mencionar a `summary(mtcars)`

```
## Con la librer?a "inspectdf" se pueden realizar distintos tipos de exploraci?n
## Algunas de las funciones m?s importantes son:
library(inspectdf)
inspect_types(mtcars)		# Nos presenta un resumen general de las variables (tipos)
inspect_cat(mtcars)		# Presenta un resumen general de cada variable categ?rica
				# cnt indica el n?mero de valores ?nicos, common el valor m?s frecuente,
				# common_pcnt el porcentaje de ocurrencia del valor m?s frecuente
inspect_imb(mtcars)		# Ordena las variables categ?ricas seg?n sus valores m?s comunes
inspect_num(mtcars)		# Presenta un resumen general de cada variable num?rica
inspect_na(mtcars)		# Muestra el conteo de NA por variable
inspect_cor(mtcars)		# Examina correlaciones por pares para las variables num?ricas
```

Buena idea presentar este paquete, es muy práctico para esats tareas.

```
## Ejercicio: Examinar la base de datos "flights" del paquete "nycflights13" empleando las funciones
## vistas anteriormente. 
## 1. ?Cu?ntas observaciones y cu?ntas variables tiene la base de datos?
## 2. ?Los nombres de las variables son claros y ?tiles?
## 3. ?Cu?ntas variables son num?ricas y cu?ntas son categ?ricas?
## 4. ?Existen registros perdidos?
## 5. ?Cu?les variables podr?an modificarse para que nos proporcionen informaci?n ?til? 

install.packages("nycflights13")
library(nycflights13)
View(flights)
```