---
title: "V. Manejo de bases de datos (Parte II)"
author: ""
date: "Abril 2020"
output:
  pdf_document:
    latex_engine: xelatex
  html_document:
    df_print: paged
mainfont: Times New Roman
header-includes:
- \usepackage{titling}
- \pretitle{\begin{flushleft}\huge\bfseries}
- \posttitle{\end{flushleft}}
- \preauthor{\begin{flushleft}\Large}
- \postauthor{\end{flushleft}}
- \predate{\begin{flushleft}\large}
- \postdate{\end{flushleft}}
fontsize: 12pt
urlcolor: blue
linestretch: 1.15
---
\hyphenpenalty=10000

```{r setup, include=FALSE}
knitr::opts_chunk$set(echo = TRUE)
```

## Presentación

La manipulación de bases de datos se refiere a tareas clave como:

1. Creación de subconjuntos de observaciones y variables
2. Reasignación de nombres a variables
3. Ordenación de datos
4. Modificación y creación de variables
5. Unión de bases de datos 
6. Generación de estadísticas descriptivas 
7. Análisis de la relación entre variables
8. Visualización exploratoria de datos
9. Detección de anomalías

Debe aclararse que no en todos los casos requerimos realizar esas 9 tareas ni tampoco llevarlas a cabo en ese orden. Sin embargo, es importante contar con las habilidades básicas para desarrollarlas correctamente. En esta primera parte sobre manejo de bases de datos hablaremos de la selección de observaciones y de variables, de la ordenación de datos y de la asignación de nombres a variables. En todos los casos ejemplificaremos con  **`base R`** y la **`"metalibrería" tidyverse`**, la cual es una colección de [ocho librerías](https://www.tidyverse.org/packages/). Como vimos en el primer módulo, cuando cargamos **`tidyverse`** es posible que algunas funciones queden "enmascaradas", por lo cual será necesario poner atención a las advertencias que se nos muestran en consola a fin de emplear de manera óptima las funciones de esta metalibrería. 

\newpage 

## 1. Creación de subconjuntos de observaciones y variables

La creación de subconjuntos implica la selección de columnas y/o renglones incluyendo las observaciones omitidas (NA). 

### 1.1 Base R

En base R, la estructura canónica para la creación de subconjuntos en objetos de clase `data.frame` (o similares como `tibble` y otros) se vale del operador **`[ ]`** que abordamos en el segundo módulo. Debido a que las bases de datos tienen renglones y columnas, se utiliza una coma para separar los ámbitos de selección: 

```{r eval=FALSE}
bd <- base_de_datos[subc_renglones, subc_columnas, drop=FALSE]
```
**_(Nota: En adelante se utilizará "bd" como acrónimo de "base de datos" para referirnos al objeto con el cual trabajamos)_**

* `subc_renglones` se refiere a las operaciones para filtrar observaciones
* `subc_columnas` hace referencia a las columnas que seleccionaremos
* El argumento `drop=FALSE` nos garantiza que siempre obtendremos una `data.frame` cuando seleccionemos una sola variable. Este argumento no se incluye si sólo trabajaremos sobre renglones y tampoc es necesario con objetos de tipo `tibble` o `data.table`. 

***
**(1) NOTA de PM**
Esta muy bien está aclaración, es una de las cosas mas molestas y antinaturales de R, su política de coercion automática a otros tipos de datos. En este caso, el `drop=FALSE` es útil cuando estamos selccionando una única columna, o en caso que la selección sea dinámica y terminemos selccionando una única columna, el comportamiento por defecto, es transformar es `data.frame` de una sola columna en un vector más simple. 

Pero, podemos obviar ete parámetro cuando la selección involucre siempre más de una columna.

***

De lo anterior se desprenden las siguientes estructuras según si operamos únicamente sobre renglones o sólo sobre columnas: 

```{r eval=FALSE}
bd_renglones <- bd[subc_renglones,]
bd_columnas <- bd[,subc_columnas, drop=F]
```

Con `bd_renglones` creamos un subconjunto de renglones y conservamos todas las variables mientras que con `bd_columnas` creamos un subconjunto de variables y conservamos todos los renglones. Por supuesto, el nombre de la asignación puede ser cualquiera que el usuario elija. 

En `base R` también se tiene la función **`subset()`** que se emplea como se señala a continuación:

```{r eval=FALSE}
bd <- subset(bd, condiciones_renglones, select=c(variables))
```

El uso de esta función requiere tomar en cuenta al menos dos precauciones. La primera es que la construcción de la función hace necesaria que el argumento `select` deba ser indicado si vamos a seleccionar variables antes de establecer condiciones para el filtrado de observaciones. Si aplicaramos las siguientes instrucciones tipo a una base de datos cualquiera, la primera arrojaría un error mientras que las tres restantes funcionarían correctamente: 

```{r eval=FALSE}
subset(bd, c(var_uno,var_n), condiciones_renglones)			      # Error
subset(bd, condiciones_renglones, c(var_uno, var_dos))        # ok
subset(bd, condiciones_renglones, select=c(var_uno,var_n))		# ok
subset(bd, select=c(var_uno,var_n), condiciones_renglones)    # ok
```	

***

**(2) NOTA de PM**
No entiendo esta precaución que mencionas, el error en el primer caso, es por que `subset` si recibe los parámetros de forma posicional los espera con un determinado orden (1) el `data.frame` u objeto a procesar (2) Una expresión lógica de selección de filas, (3) una expresión de selección de columnas. El problema en la primer llamada, que el segundo parámetro no es una expresión que evalua lógicos.

**Un comentario de un comentario**

Me acabo de dar cuenta de un comentario que te hice en capitulo 6 no es del todo correcto, cuando decía:

    Me parece importante señalar que, lo que las funciones `ifelse()` o `if_else()` esperan como entrada, más que una prueba o condición, es un valor "lógico", eventualmente producto de una prueba/condición. Es muy sutil, pero, ¿por qué te lo comento? Por que sabiendo esto, podemos entender que la prueba/condición podría darse en una instancia anterior, muchas veces, por claridad en el código, generamos las pruebas lógicas en un vector o columna para luego sí usarlas en un `ifelse()` en particular. Es decir es igual de válido hacer `ifelse(sexo=='Mujer',,)` como `ifelse(es_mujer,,)`

En realidad, tampoco es correcto hablar que lo que se está pasando es un vector lógico, la realidad de estas funciones y de muchísimas otras, que lo que están esperando son "expresiones" que evetualmente (cuando sse evaluan dentro de la función) generan vectores lógicos, 

***

La segunda es que `subset` descarta de forma automática los valores omitidos (`NA`). Por ello, si utilizaremos esa información para asignarle algún valor (por ejemplo, cero) se recomienda recurrir a **`[ ]`** o incluir la función **`is.na()`** como parte de las condiciones en el filtrado de observaciones. 

### 1.2 tidyverse

El manejo de datos con `tidyverse` se caracteriza por el uso del operador **`%>%`**. Este operador, llamado "de tubería" (_"pipeline"_) no es una función de `base R` sino que forma parte de la librería **`magrittr`** y se importa y se carga de forma automática con `tidyverse`. Su utilidad radica en que permite "concatenar" secuencias de operaciones de izquierda a derecha y obviar (omitir) parámetros como el nombre del objeto con el que trabajamos. En otras palabras, con **`%>%`** el resultado de una operación se aplica sucesivamente en un esquema como el siguiente:

```{r eval=FALSE}
resultado_final <- operacion_uno(bd) %>%
                      operacion_dos %>%
                            operacion_tres

# Con %>% la asignación a la derecha resulta intuitiva
operacion_uno(objeto) %>%
      operacion_dos %>%
          operacion_tres -> resultado_final
```
Sin el uso de ese operador, el esquema anterior luciría en una forma como:

```{r eval=FALSE}
resultado_uno <- operacion_uno(bd)
resultado_dos <- operacion_dos(resultado_uno)
resultado_final <- operacion_tres(resultado_dos)
```

La creación de subconjuntos en `tidyverse` se basa en la librería `dplyr` y hace uso de **`select()`**, **`filter()`** y **`slice()`**. Contrario a `base R` cuyo operador **`[ ]`** requiere que se respete el orden de selección de renglones y columnas, **`select()`** y **`filter()`** pueden emplearse sin una jerarquía determinada. Sin embargo, hay que tener cuidado, ya que si seleccionamos primero un conjunto de variables y filtramos sobre una variable no incluida en nuestro subconjunto, recibiremos un error de `"Objeto no encontrado"` (variable no existente).

```{r eval=FALSE}
# Genera error
bd <- select(bd, c("var_uno", "var_dos"))%>%
    filter(condicion_sobre_var_tres)

# Correcto
bd <- filter(bd, condicion_sobre_var_tres) %>% 
  select(var_uno, var_dos)
```   

Al igual que **`subset()`**, **`filter()`** descarta de forma automática las `NA`, por lo que si deseamos mantenerlas, es importante incluir **`is.na()`** 

***

**(3) NOTA de PM**

No está de más aclarar que el verbo `filter()` permite ingresar múltiples condiciones de filtrado, separadas por coma, estas se evaluan en conjunto como un `and`, lo que permite escribirlas de forma más elegante

```{r eval=FALSE}
starwars %>% 
  filter(hair_color == "none", 
         eye_color == "black")
```

***

### 1.3 Ejemplos

### 1.3.1 Selección de variables

Para ilustrar las funciones antes descritas, utilizaremos la base de datos **`"flights"`** que se carga junto con la librería **`nycflights13`**. Ejecutemos en un script el siguiente código para instalar **`"nycflights13"`**, cargar esa librería así como **`"tidyverse"`** y acceder a los metadatos (documentación sobre variables) de la base de datos.

```{r eval=FALSE}
# Instalar
install.packages("nycflights13")

# Cargar librerías
library(nycflights13)
library(tidyverse)

# Acceso a metadatos
?flights
````

Las variables que emplearemos a continuación serán las siguientes:

* **"month"** de tipo numérico 
* **"dep_delay"** de tipo numérico 
* **"carrier"** de tipo caracter 
* **"distance"** y **"air_time"** de tipo numérico 

\newpage

Antes de iniciar, cargamos la base de datos con la siguiente instrucción:
```{r eval=FALSE}
data(flights)
```

En el módulo II aprendimos de manera general cómo seleccionar elementos por nombre, por posición y por condiciones. Como veremos, la aplicación de esos conceptos a bases de datos resulta fácil y directa. 

Veamos primero qué posición ocupa cada variable con **`colnames()`**:
```{r eval=FALSE}
colnames("flights")
# Nuestras variables ocupan las posiciones 2, 6, 10, 15 y 16 
```

Seleccionamos primero **por posición**. Los nombres de los nuevos objetos se refieren al método utilizado:
```{r eval= FALSE}
# Base R
# ¿Por qué no usamos drop=FALSE?
indice_baser <- flights[,c(2,6,10,15:16)]
# Con subset
indice_subset <- subset(flights, select=c(2,6,10,15:16))
# Con select
indice_select <- select(flights, 2,6,10,15:16)

# Verificamos que los objetos creados son similares
all(sapply(list(indice_baser,indice_subset), 
           FUN = identical, indice_select_at))	#TRUE
```


Cuando seleccionamos por nombre nos valemos del mismo esquema que al usar índices. En este caso, **`select()`** nos permite incorporar nombres sin comillas y sin hacer uso de la función `c()`:
\newpage

```{r eval=FALSE}
# Base R
nombres_baser <- flights[, c("month", "dep_delay", "carrier",
    "air_time", "distance")]
# Con subset
nombres_subset <- subset(flights, select=c("month", "dep_delay", 
    "carrier", "air_time", "distance"))
# Con dplyr::select
nombres_dplyr <- dplyr::select(flights, month, dep_delay, carrier, 
                        air_time, distance)

# Verificamos que los objetos creados son similares
all(sapply(list(nombres_baser,nombres_subset), 
           FUN = identical, nombres_dplyr))	#TRUE
```

Algunas funciones auxiliares útiles de **`dplyr::select()`** que nos permiten seleccionar variables basadas en sus nombres son:

* `starts_with` y `ends_with` para variables que inician / terminan con un prefijo / sufijo
* `contains` para variables con una expresión literal en cualquier parte del nombre
* `num_range` para variables en un rango numérico (como p01, p02, etc.)
* `everything` para todas las variables (con selección previa o sin selección)

Ejecutemos una a una las siguientes líneas de código y veamos los resultados:


```{r eval=FALSE}
# carrier más las variables que empiezan con "arr" y "dep
View(select(flights, carrier, starts_with("arr"), starts_with("dep")))

# carrier más variables que terminan en "time" y "delay"
View(select(flights, carrier, ends_with("time"), ends_with("delay")))

# carrier más todas las variables que tengan un guión bajo
View(select(flights, carrier, contains("_")))

# Mostrará carrier y dep_delay y luego todas las demás variables
# everything() es útil cuando queremos tener ciertas variables en un orden
# establecido y el resto en cualquier forma
View(select(flights, carrier, dep_delay, everything()))
```


\newpage

```{r eval=FALSE}
# Un ejemplo de num_range
set.seed(44)
df <- as.data.frame(matrix(runif(100), nrow = 10))
df <- round(df, 3)
colnames(df) <- paste0("p_0", 1:10)
View(select(df, num_range("p_0", 1:5)))
```

Una alternativa a `select(df, a, b, everything())` es la nueva función `relocate()` que sitúa en primer lugar las variables elegidas y despliega el resto en el orden en que se encontraban previamente. 

```{r eval=FALSE}
View(relocate(flights, carrier, dep_delay))
```

Finalmente, podemos seleccionar variables por condición incluyendo la función auxiliar `where` dentro de **`select()`**.

```{r eval=FALSE}
# Seleccionar las variables de tipo "character"
View(select(flights, where(is.character)))

# Seleccionar "carrier" y las variables de tipo numérico
View(select(flights, carrier, where(is.numeric)))
```


### 1.3.1 Selección de observaciones

El filtrado de observaciones más sencillo es **por posición**. Con `base R` utilizamos la función **`c()`** y un conjunto de índices y con `tidyverse` recurrimos a **`slice()`** con la misma estructura. Puesto que el uso de índices ya ha sido abordado, sólo se muestran dos breves ejemplos:

```{r eval=FALSE}
obs_baseR <- flights[c(1:50),]
obs_slice <- slice(flights,c(1:50))
# ¿Se obtiene el mismo resultado?
identical(obs_baseR, obs_slice)
```

**¿Qué sucede si ejecutamos `subset(flights, c(1:50))`? ¿Qué significa el mensaje de error que se muestra en consola?**

La selección por condiciones es más dinámica por lo que debe señalarse que los ejemplos que a continuación se muestran son representativos y no agotan todas las formas de filtrado aunque permiten tener un panorama general del uso de operadores.

Supongamos que queremos eliminar todos los registros sin observaciones (NA) y todos los retrasos "negativos" (es decir, menores a cero) en la variable `dep_delay`. En otras palabras, **buscaremos seleccionar observaciones cuyo valor lógico sea `TRUE` para la condición "tener un valor y ser iguales o mayores a cero".** 

\newpage

Como se señaló en la sección 1.1, la función para identificar las observaciones perdidas es **`is.na()`**. Del módulo II recordaremos también que el operador **`!`** permite "negar" lo que se encuentra a su derecha. Si combinamos ambos elementos, tenemos que **`!is.na()`** es una función que se lee como **"no NA"**. Dado que tenemos dos condiciones a cumplir, usaremos el operador **`&`**. 

```{r eval=FALSE}
# Base R
delay_baser <- flights[!is.na(flights$dep_delay) & flights$dep_delay>=0,]
# subset 
delay_subset <- subset(flights, dep_delay>=0)
# filter
delay_filter <- filter(flights, dep_delay>=0)
# ¿Mismo resultado?
all(sapply(list(delay_baser,delay_subset), 
           FUN = identical, delay_filter))	#TRUE
````
**¿Por qué con `subset()` y `filter()` no usamos `is.na()`?** 

Quizás llame la atención que con el operador **`[ ]`** se haya utilizado el fomato `bd$variable` mientras que en los otros dos casos sólo se indica el nombre de la variable a filtrar. Esto es posible porque **`subset()`** y **`filter()`** hacen uso de un paradigma denominado "evaluación no estándar" (NSE, por sus siglas en inglés). En términos generales, podemos decir que la NSE "encapsula" o "aísla" el objeto con el cual trabajamos y evalúa considerando únicamente los elementos que se encuentran dentro de él. Por ese motivo, no es necesario indicar de manera reiterada los nombres de las variables (como sucede con el operador **`[ ]`** de `base R`) ya que las funciones "entienden" que los nombres de las variables se refieren a un objeto en particular. Este tema (nivel intermedio-avanzado) es abordado de forma extensa [aquí.](http://adv-r.had.co.nz/Computing-on-the-language.html#subset)

Supongamos ahora que además de eliminar las `NA` en `dep_delay` queremos mantener únicamente aquellos registros que sean mayores a su media. Para ello, incorporamos la función **`mean()`**. Ejecutemos **`?mean`** en consola y revisemos su documentación. Si ponemos atención, observaremos lo siguiente:

```{r eval=FALSE}
## Default S3 method:
mean(x, trim = 0, na.rm = FALSE, ...)
```
El argumento `trim=0` indica que por default la función toma en cuenta todas las observaciones, incluyendo las atípicas (_"outliers"_), en el cálculo de la media. Este argumento no nos interesa por ahora así que pongamos atención en `na.rm = FALSE`. ¿Qué nos dice? Básicamente que al calcular la media de un vector **R** no descarta de forma automática las observaciones perdidas (`NA`). Esto puede resultar en un comportamiento no deseado: 

```{r}
x <- c(NA,1:10)
mean(x)
```
Por tanto, para la función opere correctamente, debemos explicitar `na.rm=TRUE`, con lo que tendremos el resultado esperado:
```{r}
x <- c(NA,1:10)
mean(x, na.rm=TRUE)
```

Poniendo todos estos ingredientes juntos, nuestro filtrado sería:
```{r eval=FALSE}
# Base R
delaymean_baser <- flights[!is.na(flights$dep_delay) 
            & flights$dep_delay>mean(flights$dep_delay, na.rm=TRUE),]
# subset 
delaymean_subset <- subset(flights, dep_delay>mean(dep_delay, na.rm=TRUE))
# filter
delaymean_filter <- filter(flights, dep_delay>mean(dep_delay, na.rm=TRUE))
# ¿Mismo resultado?
all(sapply(list(delaymean_baser,delaymean_subset), 
           FUN = identical, delaymean_filter))	#TRUE
````
Supongamos ahora que queremos filtrar las observaciones para tres aerolíneas (variable **"carrier"**): American Airlines (AA), Delta Air Lines (DL) y United Air Lines (UA). En este caso, la condición es que el renglón pertenezca a **AA o a DL o a UA**, por lo que utilizaríamos el operador **`|`**. Veamos cuántas observaciones cumplen con esta condición:

```{r eval=FALSE}
table(vuelos$carrier=="AA"|vuelos$carrier=="DL"|vuelos$carrier=="UA")
```
Si queremos incorporar estas tres condiciones dentro de **`[ ]`**, **`subset()`** o **`filter()`**, el código ocuparía mucho espacio y podríamos equivocarnos. Sin embargo, **`R`** cuenta con la función **`%in%`**, que permite "vincular" un "vector de búsqueda" con un "vector de elementos a buscar". Al igual que el operador de tubería que vimos anteriormente, `%in%` opera de izquierda a derecha en un esquema como el siguiente:

```{r eval=FALSE}
elementos_a_buscar%in%vector_de_búsqueda
```

\newpage

Accedamos a su documentación ejecutando en consola:

```{r eval=FALSE} 
?`%in%` 
```
La descripción nos indica que `%in%` regresa un vector lógico para especificar si existe o no un "match" (coincidencia) con su operando a la izquierda. Eso significa que el tamaño del vector resultante es de la misma longitud que el de los elementos a buscar. Veamos dos sencillos ejemplos: 

```{r}
# Longitud 2 (hay dos elementos a la izquierda)
c(2,4)%in%c(1:3)
# Longitud 10 (hay diez elementos a la izquierda)
c(1:10)%in%c(4,5)
```
En el primer caso, queremos saber si 2 o 4 se encuentran en el vector que va de uno a tres. Como se aprecia, es  `TRUE` para el primer elemento y `FALSE` para el segundo. En el segundo, deseamos averiguar si algún elemento de la secuencia 1:10 se encuentra en el vector (4,5). La búsqueda da `TRUE` para los números 4 y 5 y `FALSE` para el resto. 

Incorporemos estas ideas a la selección de observaciones con el operador **`[ ]`** y analicemos su lógica:

```{r eval=FALSE}
flights_inbaser <- flights[flights$carrier%in%c("AA","DL","UA"),]
```
La instrucción `vuelos$carrier%in%c("AA","DL","UA")` le "dice" a R: "Genera `TRUE` para los elementos de `carrier` que tengan el valor "AA", "DL" o "UA" y `FALSE` para el resto". Para verificar cuántos elementos coinciden, podemos ejecutar simplemente:

```{r eval=FALSE}
table(flights$carrier%in%c("AA","DL","UA"))
```

Cuando esa instrucción se encuentra al interior de **`[ ]`**, lo que pedimos a **R** es: "Extrae aquellos elementos de `carrier` para los cuales se cumple la condición de tener el valor `"AA"`, `"DL"` o `"UA"`.

Ejercicio: Con **`subset()`** o **`filter()`** realizar el mismo filtrado, asignarlo al objeto `flights_inother` y verificar que se trate del mismo objeto usando **`identical()`**.

\newpage 

La selección de observaciones desde condiciones sobre una variable se extiende naturalmente hacia condiciones sobre dos o más variables y puede incluir la selección de variables: 

```{r eval=FALSE}
# Filtrar por carrier "AA", "DL" y "UA" así como por vuelos cuyo
# retraso es mayor a la media general
flights_inmeandep <- flights[flights$carrier%in%c("AA","DL","UA") &
	fllights$dep_delay>mean(flights$dep_delay, na.rm=TRUE),]

# Filtrar por carrier excepto "AA", "DL" y "UA" así como 
# los vuelos con retraso en salida de 0 a 15 minutos y con distancia
# recorrida mayor a 500 millas. Asimismo, seleccionar las variables
# "carrier", "dep_delay", "arr_delay" y "distance"
flights_carrdepdis <- flights[!flights$carrier%in%c("AA","DL","UA") &
	flights$dep_delay%in%c(0:15) & flights$distance >= 500,
	c("carrier","dep_delay","arr_delay", "distance"),]
```
Antes de concluir esta sección, se presentan las funciones **`order()`** y **`dplyr::arrange()`** que nos sirven para ordenar observaciones. Además introducimos **`with()`** que al igual que **`subset()`** y las funciones de `tidyverse` hace uso de la evaluación no estándar pero se ajusta mejor al uso del operador **`[ ]`** y a otros operadores y funciones de `base R` que veremos posteriormente. 

La forma en que se utilizan **`order()`** y **`with()`** son las siguientes:

```{r eval=FALSE}
# na.last=TRUE por default, los NA se envían hasta el final
# decreasing=FALSE por default se ordena de menor a mayor
order(vector_uno, vector_dos, vector_n, na.last=TRUE, decreasing=FALSE)

# El primer argumento de with es el nombre del objeto (usualmente una bd)
# El segundo es una expresión o una operación a realizar
with(objeto, expresion)
```

Supongamos que queremos seleccionar **"carrier"** y **"dep_delay"** y ordenar esas variables según el comportamiento default de la función (es decir, ambos de menor a mayor)
```{r eval=FALSE}
flights_with <- with(flights, flights[order(carrier, dep_delay),
          c("carrier","dep_delay")])

# Sin el uso de with, esta expresión sería:
# vuelos_nowith <- vuelos[order(vuelos$carrier, vuelos$dep_delay),
#          c("carrier","dep_delay")]
# Por tanto, with() permite obviar el nombre del objeto después de [ ] 
```
Si deseamos que **"carrier"** se muestre en orden ascendente y **"dep_delay"** en orden descendente, podemos incluir el signo **`-`** antes de la segunda variable: 

```{r eval=FALSE}
# Con esta instrucción, sólo se mostrarán algunos resultados en consola
# debido a que no se hizo ninguna asignación
with(flights, flights[order(carrier, -dep_delay),
          c("carrier","dep_delay")])
```
Ahora supongamos que queremos que **"carrier"** se muestre en orden alfabético descendente y **dep_delay** de menor a mayor (opción default). Intuitivamente, haríamos lo siguiente: 

```{r eval=FALSE}
with(flights, flights[order(-carrier, dep_delay),
          c("carrier","dep_delay")])
```

El mensaje `Error in -carrier : argumento no válido para un operador unitario` nos dice simplemente que el signo **`-`** no puede utilizarse en un argumento (variable) como **"carrier"** que es de clase **`character`**. Cuando esto ocurre, recurrimos al argumento **`decreasing=TRUE`**. Sin embargo, debemos tomar en cuenta que este argumento aplica a todas las variables y revierte su orden. Así, podemos pensar en **`decreasing=TRUE`** actuando de acuerdo con las "leyes de los signos" en aritmética:

```{r eval=FALSE}
# El signo del lado izquierdo del operador * sería nuestra variable
# El signo del lado derecho del operador * sería decreasing=TRUE
+ * - = -
- * - = +  
```
Poniendo todas las piezas juntas, el siguiente código nos da el resultado esperado: 

```{r eval=FALSE}
with(flights, flights[order(carrier, -dep_delay, decreasing=TRUE),
          c("carrier","dep_delay")])
```

Como advertencia, debe señalarse que **`order()`** no puede utilizarse en el operador **`[ ]`** de forma simultánea con condiciones ya que mientras la función genera un vector de posiciones, el uso de condiciones nos regresa un vector de `TRUE` o `FALSE`. Veamos un ejemplo para hacer más clara esta situación. Ejecutemos el siguiente código en consola para seleccionar las primeras 15 observaciones de nuestra base de prueba y las variables **"carrier"** y **"dep_delay"**. 

```{r eval=FALSE}
(flights15 <- flights[c(1:15), c("carrier", "dep_delay")])
```
Intentemos ahora ordenar de mayor a menor los retrasos (**"dep_delay"**) y quitar United AirLines (UA) de la variable **"carrier"**:

```{r eval=FALSE}
with(flights15, 
     flights15[order(dep_delay, decreasing=TRUE) & carrier!="UA",])
```

Como vemos, aunque "UA" ya no se encuentra en la variable **"carrier"**, el orden no es el esperado. En este caso, **R** pondera que se cumpla cierta condición y descarta la operación relativa al ordenamiento de renglones. 

En general, tenemos tres opciones para realizar una tarea como la descrita. La primera consiste en realizar dos asignaciones, una que ordene los datos y otra que filtre las observaciones (el orden en que se lleven a cabo estas asignaciones no importa). La segunda es incluir **`order()`** como parte del primer argumento de **`subset()`** de forma tal que le indiquemos a esta última función que nuestro objeto es el objeto mismo pero con ordenación descendente de acuerdo con la variable **"dep_delay"**.

Finalmente, la tercera es concatenar operaciones con **`filter()`** y **`arrange()`**. Esta última función tiene dos elementos básicos. El primero es el objeto con el cual se trabaja, el cual podemos obviar si llamamos a la función después del operador **`%>%`**. El segundo es un listado sencillo (es decir, sin utilizar la función **`c()`**) de las variables que se usarán como parámetro para ordenar. **`arrange()`** ordena también por default de menor a mayor, por lo que si queremos realizar la operación contraria, basta anteponer **`desc()`** al nombre de la variable. 


```{r eval=FALSE}
# Solución uno (base R)
flights15_br <- flights15[order(flights15$dep_delay, decreasing=TRUE),]
(flights15_br <- flights15_br[flights15_br$carrier!="UA",])

# Solución dos (subset)
flights15_subset <- subset(flights15[order(flights15$dep_delay, 
          decreasing=TRUE),], carrier!="UA")

# Solución tres (dplyr)
# Dado que filter es una función enmascarada, utilizamos dplyr::filter
dplyr::filter(flights15, carrier!="UA") %>%
		arrange(desc(dep_delay)) -> flights15_dplyr

# ¿Mismo resultado?
all(sapply(list(flights15_br,flights15_subset), 
           FUN = identical, flights15_dplyr)) #TRUE
```

\newpage 

## 2. Cambio de nombre en variables

### 2.1 Base R

Como vimos en el segundo módulo, podemos cambiar los nombres de las variables de una `data.frame` (u objetos similares) con un esquema como el siguiente:

```{r eval=FALSE}
colnames(objeto) <- c("nombre_uno", "nombre_dos", "nombre_n")
```
Este esquema asume que el vector de nombres en **`c()`** corresponde a todas las variables cuyo nombre queremos modificar. Para modificar por posición, basta con indicar un vector de índices por fuera de **`colnames(objeto)`** empleando el operador **`[ ]`** y realizando la asignación correspondiente con **`c()`** de la siguiente forma: 

```{r eval=FALSE}
colnames(objeto)[posiciones] <- c(vector de nombres)
# Usos: 
# Para cambiar los nombres en las posiciones 1 a 3
colnames(objeto)[1:3] <- c("uno", "dos", "tres")  
# Para cambiar los nombres en las posiciones 1, 3 y 4
colnames(objeto)[c(1,3:4)] <- c("uno", "tres","cuatro")
```
Si quisiéramos aplicar una modificación a todos los nombres de las variables (por ejemplo: cambiar a mayúsculas o minúsculas), el esquema a seguir sería el siguiente:

```{r eval=FALSE}
colnames(objeto) <- funcion(colnames(objeto))

# Ejemplos:
colnames(objeto) <- tolower(colnames(objeto))     # Minúsculas
colnames(objeto) <- toupper(colnames(objeto))     # Mayúsculas
```

**Suponiendo que tenemos una `data.frame` cualquiera llamada `df`, ¿cómo emplearíamos `colnames` en conjunción con `toupper` para cambiar a mayúsculas los nombres de las posiciones 1 y 4? Escribir el código**

### 2.2 tidyverse

Con `tidyverse` tenemos dos funciones para modificar nombres. La primera es **`select()`** (que vimos en la sección anterior) y la segunda **`rename()`**. En el primer caso, sólo quedaremos con las variables que hemos seleccionado mientras que en el segundo permanecerán todas las variables y se modificarán sólo aquellas que elegimos. Veamos su estructura:


\newpage
```{r eval=FALSE}
# rename y select (funciones base)
objeto <- select(objeto, nuevo_nombre_uno=nombre_anterior_uno, 
          nuevo_nombre_dos=nombre_anterior_dos)

objeto <- rename(objeto, nuevo_nombre_uno=nombre_anterior_uno, 
          nuevo_nombre_dos=nombre_anterior_dos)
```
 
Para renombrar según posición o condición empleando funciones como `tolower()` o `toupper()` empleamos `rename_with`:

```{r eval=FALSE}
# Cambio según índices
df <- rename_with(objeto, funcion, c(vector_nombres)) 

# Cambio según índice
df <- rename_with(objeto, funcion, c(vector_indices)) 
```


**¿Cómo utilizaríamos `rename_with` para cambiar a mayúsculas los nombres de todas las variables en `flights`? ¿Y para modificar los nombres de las variables numéricas?**

Finalmente, para seleccionar y/o modificar nombres por posiciones, utilizamos `select` y `rename` en la forma:

```{r eval=FALSE}
select(nombre_variable=indice)
rename(nombre_variable=indice)

# Ejemplos:
# Selección de variable en índice 5 y asignación de "a" como nombre
df <- select(df, a=5)
# Asignar el nombre "b" a la variable en la posición 7
df <- rename(df, b=7)
```

## 3. Ejercicios

Realizar las siguientes tareas con la base de datos **flights**.

1. Con **`with()`**  y el operador **`[ ]`** de `base R`, seleccionar las variables **"carrier", "origin", "dest", "dep_delay" y "arr_delay"** (en ese orden) conservando las observaciones cuya distancia de vuelo (variable **"distance"**) sea mayor o igual a mil millas y eliminando las `NA` en **"dep_delay" y "arr_delay"**. Asignar el resultado a un objeto llamado **`fligths_baser`** y verificar que nuestro objeto final tenga 144,752 observaciones.

```{r eval=FALSE, echo=FALSE}
flights_baser <- with(flights, flights[!is.na(dep_delay) & !is.na(arr_delay) & distance>=1000,
	c("carrier", "origin", "dest", "dep_delay", "arr_delay")])

str(flights_baser)
```

2. Con **`with()`** y **`subset()`**: 1) ordenar los datos de mayor a menor de acuerdo con la variable **distance**; 2) filtrar por retrasos y llegadas "negativas" (menores o iguales a cero) en **"dep_delay" y "arr_delay"**, y 3) conservar las variables **"carrier", "distance", dep_delay" y "arr_delay"** (en ese orden). Asignar el resultado a `flights_subset` y verificar con **`nrow()`** que nuestro objeto tenga 158,900 registros.

```{r eval=FALSE, echo=FALSE}
flights_subset <- with(flights, 
        subset(flights[order(-flights$distance),], 
	      dep_delay<=0 & arr_delay<=0, 
	      select=c("carrier", "distance", "dep_delay", "arr_delay")))
nrow(flights_subset)
```

\newpage

3. Utilizando las funciones de `tidyverse`: 1) filtrar las observaciones en la variable **"dest"** que **NO** contengan los nombres **"LAX", "DEN", "TPA", "CVG", "CLT" y "MCO"**, 2) seleccionar las primeras 45 mil observaciones, 3) seleccionar y renombar **por posición** las variables **"carrier" y "distance"** como **"airline"** y **"dist"** y 4) ordenar por **dist** en el orden convencional y **"airline"** de mayor a menor. Asignar el resultado al objeto **`flights_tidy`** y verificar, con la función **`head()`** que nuestro resultado sea el mismo que el siguiente: 

```{r eval=FALSE}
# A tibble: 6 x 2
  airline  dist
  <chr>   <dbl>
1 YV        229
2 YV        229
3 YV        229
4 YV        229
5 YV        229
6 YV        229
```

```{r eval=FALSE, echo=FALSE}
flights_tidy <- filter(flights, !dest%in%c("LAX", "DEN", "TPA", "CVG", "CLT", "MCO")) %>%
	slice(c(1:45000)) %>%
	select(airline=10, dist=16)%>%
	arrange(desc(airline), dist)

head(flights_tidy)
```
