---
title: "Prueba de Xgboost"
author: "Patricio Moracho"
date: "30/9/2020"
output: html_document
---

```{r setup, include=FALSE}
library(kableExtra)
knitr::opts_chunk$set(echo = TRUE)
window <- 480
```

## Prediciendo valores del Bitcoin mediante Xgboost


### Cargamos las librerias necesarias

```{r libraries, message=FALSE, warning=FALSE}
library("tidyverse")
library("ggelegant")
library("xgboost")
library("zoo")
```

### Leemos datos desde la url

```{r load-data, message=FALSE, warning=FALSE}
url <- "https://raw.githubusercontent.com/martingaudio94/BTC_predicciones/master/Bittrex_BTCUSD_1h_modified_1.csv"
df <- read_csv(url)
```

Ejemplo de los datos leídos:

```{r mostrar-datos1}
df %>%
  head() %>% 
  kbl() %>%
  kable_styling()
```


### Agregamos rolling mean y sd

Agregamos dos columnas nuevas, para indicar la media y la desviación estándar en una ventana de tiempo de `r window` horas, es decir `r window/24` días. Se elimina las primera filas que no acumulan estos estadísticos, Eliminamos también columnas innecesarias.

```{r preprocess, fig.align="center"}
df %>% 
  select(Date, Close) %>% 
  mutate(Close_mean = rollmean(x = Close, window, align = "right", fill = NA),
         Close_sd = rollapply(data = Close, width = window, align = "right", fill = NA, FUN = sd)) %>% 
  filter(!is.na(Close_mean)) -> new_df
```

Ejemplo de los datos:

```{r mostrar-datos2}
new_df %>%
  head %>% 
  kbl() %>%
  kable_styling()
```

### Gráfica

```{r plot1, fig.width=10}
new_df %>% 
  ggplot() + 
  geom_line(mapping = aes(x = Date, y = Close)) +
  theme_elegante_std(base_family = "Assistant")
```

### Preparamos datos (train/test)


