---
title: "GGPLOT2"
subtitle: "Para principiantes\n"  
author: 
  - Patricio Moracho

date: '`r Sys.Date()`'
output:
  xaringan::moon_reader:
    lib_dir: libs
    css: xaringan-themer.css
    nature:
      highlightStyle: github
      highlightLines: true
      countIncrementalSlides: false
---

```{r setup, include=FALSE}
options(htmltools.dir.version = FALSE)
```

```{r xaringan-themer, include=FALSE}
library(xaringanthemer)
library("tidyverse")
style_duo_accent(
  primary_color = "#1381B0",
  secondary_color = "#FF961C",
  inverse_header_color = "#FFFFFF",

)

if ("ggelegant" %in% rownames(installed.packages())) {
  library("ggelegant")
  base_familiy = "Raleway"
} else {
  # devtools::install_github("pmoracho/ggelegant")
  theme_elegante_std <- function(base_family) {}
  base_familiy = ""
}


```
class: inverse, center, middle

# Empecemos

## para principiantes       

---
# Cargamos **ggplot2**

```{r fig.height=4, message=FALSE, warning=FALSE, dev='svg', eval=FALSE}
library("ggplot2")

# Pero mejor aún 

library("tidyverse")

# O por que no..

library(tidyverse)
```
---
# Lo mínimo de un gráfico

```{r plot1, fig.height=2, dev='svg'}
ggplot(data = faithful,
       mapping = aes(x = eruptions,
                     y = waiting)) +
  geom_point()
```
* `faithful` {datasets}: Old Faithful Geyser Data. Waiting time between eruptions and the duration of the eruption for the Old Faithful geyser in Yellowstone National Park, Wyoming, USA.
* Ayuda: `help(faithful)` o `?faithful`
---
```{r plot1.1, echo=TRUE, fig.height=2, dev='svg'}
ggplot(data = faithful,
       mapping = aes(x = eruptions,
                     y = waiting)) +
  geom_point()
```

Importante:

* Data / Datos
* Mapping / Mapeos
* Geoms / Geometrias
* nombres de variables en el mapping
* `+` para combinar elementos
* Etiquetado automático

---
# Mismo gráfico

Tres formas diferentes de construirlo

```{r, fig.height=4, dev='svg', eval=FALSE}
# 1. Datos y maping globales
ggplot(data = faithful,
       mapping = aes(x = eruptions,
                     y = waiting)) +
  geom_point()

# 2. Datos globales, mapping local a la geometria
ggplot(data = faithful)
  geom_point(mapping = aes(x = eruptions,
                           y = waiting))
  
# 3. Datos y mapeos locales a la geometria
ggplot()
  geom_point(data = faithful,
             mapping = aes(x = eruptions,
                           y = waiting))
```
---
# Agregando nuevas dimensiones

```{r plot2, fig.height=3.5, dev='svg'}
ggplot(data = faithful,
       mapping = aes(x = eruptions,
                     y = waiting,
                     color = eruptions < 3)) +
  geom_point()
```
* Condiciones en el mapping
* Sin necesidad de construir variables adhoc
---
# Agregando nuevas dimensiones

```{r plot3, fig.height=3, dev='svg'}
ggplot(data = faithful,
       mapping = aes(x = eruptions,
                     y = waiting)) +
  geom_density_2d() +
  geom_point() 
```
---
```{r plot4, fig.height=3, dev='svg'}
ggplot(data = faithful,
       mapping = aes(x = eruptions,
                     y = waiting)) +
  geom_point() +
  geom_density_2d()

```

* Múltiples geometrías
* Dos capas que se componenen en el orden en que se escribe
* Las geometrías tienen sus propias estadísticas asociadas
---
class: inverse, center, middle

# Estadísticas

---
```{r plot5, fig.height=3, dev='svg'}
ggplot(mpg) +
  geom_bar(aes(x = class))
```

* `help(mpg)` -> Fuel economy data from 1999 to 2008 for 38 popular models of cars
* `geom_bar` usa `stat_count()`
* Estadísticas -> funicones `stat_*`
* Cada `geom_` tiene asociado una estadística por defecto.
* Puede aplicarse directamente `stat_*` pero la convención es usar el `geom_*` correspondiente
---

### Datos precalculados

```{r plot6, fig.height=3, dev='svg'}
mpg %>% 
  count(class, name = 'count') %>% 
  ggplot() + 
    geom_bar(aes(x = class, y = count),
             stat = 'identity')

```
---
### El equivalente `geom_col()`

Se trata de un atajo a `geom_bar()`

```{r plot7, fig.height=3, dev='svg'}
mpg %>% 
  count(class, name = 'count') %>% 
  ggplot() + 
    geom_col(aes(x = class, y = count))

```
---
### modificar las estadísticas

```{r plot8, fig.height=3, dev='svg'}
mpg %>% 
   ggplot() + 
    geom_bar(aes(x = class,
                  y = after_stat(100 * count / sum(count))
                  )
              )


```
---
### modificar las estadísticas
```{r plot8.1, fig.height=3, dev='svg'}
ggplot(mpg) + 
  geom_density(aes(x = hwy))

ggplot(mpg) +
  geom_density(aes(x = hwy,
                   y = after_stat(scaled)))
```
---
### Cada geometría tiene sus requerimientos esteticos 

```{r plot9, fig.height=4, dev='svg'}
ggplot(mpg) + 
    geom_histogram(aes(x = hwy))
```
---
### Cada geometría tiene sus requerimientos esteticos 

```{r plot10, fig.height=34, dev='svg'}
ggplot(mpg) +
  geom_density(aes(x = hwy))
```
---
class: inverse, center, middle

# Escalas

funciones `scale_*`



---
class: inverse, center, middle

# Facetas
---
### Versión clásica

```{r plot11, fig.height=4, dev='svg'}
ggplot(mpg) + 
  geom_point(aes(x = displ, y = hwy, color=class)) +
  scale_color_discrete (name="Clase") +
  scale_x_continuous(name="engine displacement, in litres") +
  scale_y_continuous(name="highway miles per gallon") 
```
---
### Facetado por `clase` y con `facet_wrap()`

```{r plot12, fig.height=4, dev='svg'}
ggplot(mpg) + 
  geom_point(aes(x = displ, y = hwy, color=class)) +
  scale_color_discrete (name="Clase") +
  scale_x_continuous(name="engine displacement, in litres") +
  scale_y_continuous(name="highway miles per gallon") +
  facet_wrap(~ class)
```
---
### Facetado por `clase` y con `facet_grid()`

```{r plot13, fig.height=4, dev='svg'}
ggplot(mpg) + 
  geom_point(aes(x = displ, y = hwy, color=class)) +
  scale_color_discrete (name="Clase") +
  scale_x_continuous(name="engine displacement, in litres") +
  scale_y_continuous(name="highway miles per gallon") +
  facet_wrap(year ~ class)
```
---
### Configurar escalas

```{r plot14, fig.height=4, dev='svg'}
ggplot(mpg) + 
  geom_point(aes(x = displ, y = hwy)) +
      scale_x_continuous(name="engine displacement, in litres") +
  scale_y_continuous(name="highway miles per gallon") +
  facet_wrap(~ drv, scales="free")
```
---
### Características

* Divide los datos en múliples paneles
* Cada panel tiene la misma construcción gráfica
* No aplica a gráficas distintas
* Es una manera óptima de evitar el "overplotting"
* Entendiendo un panel se entienden todos
* Sintaxis de formula para definir el facetado
---

---
class: inverse, center, middle

# Coordenadas


