---
title: "Notas de curso Modeling with Data in the Tidyverse de DataCamp"
author: "Patricio Moracho"
date: "12/3/2020"
output: html_document
---

```{r setup, include=FALSE}
knitr::opts_chunk$set(echo = TRUE)
```

# Modelado

Notas de curso [Modeling with Data in the
Tidyverse](https://campus.datacamp.com/courses/modeling-with-data-in-the-tidyverse/introduction-to-modeling?ex=1)
de DataCamp

## Conceptos básicos

y = f(x) + E

* y: resultado de la variable de interés (variable dependiente)
* x: variables predictoras, explicativas o independientes
* f(): una función matemáica que explica la relación de x con y (la señal)
* E: Epsilon, error no sistematico, ruido

## Escenarios

* Modelado explicatorio: x son variables explicativas
* Modelado predictivo: x son variables predictoras

## Exploratory data analysis (EDA)

Pasos

1. Looking at your data
2. Creating visualizations
3. Computing summary statistics

```{r}
library(dplyr)
library(moderndive)

glimpse(evals)

library(ggplot2)
ggplot(evals, aes(x = score)) +
  geom_histogram(binwidth = 0.25) + 
  labs(x = "teaching score", y = "count")

# Compute mean, median, and standard deviation
evals %>%
  summarize(mean_score = mean(score), 
            median_score = median(score),
            sd_score = sd(score))  
```

## Modelado para predicción

```{r}
library(dplyr)
library(moderndive)
library(ggplot2)

glimpse(house_prices)

# Histogram of original outcome variable
ggplot(house_prices, aes(x = price)) +
  geom_histogram() + 
  labs(x = "house price", y = "count")

# log10() transform price and size
house_prices <- house_prices %>%
  mutate(log10_price = log10(price))
# View effects of transformation
house_prices %>% 
  select(price, log10_price)

# Histogram of new, log10-transformed outcome variable
ggplot(house_prices, aes(x = log10_price)) +
  geom_histogram() + 
  labs(x = "log10 house price", y = "count")

# Plot the histogram
ggplot(house_prices, aes(x = sqft_living)) +
  geom_histogram() +
  labs(x = "Size (sq.feet)", y = "count")

# Add log10_size
house_prices_2 <- house_prices %>%
  mutate(log10_size = log10(sqft_living))

# Plot the histogram  
ggplot(house_prices_2, aes(x = log10_size)) +
  geom_histogram() +
  labs(x = "log10 size", y = "count")
```

## The modeling problem

```{r}
library(ggplot2)
library(dplyr)
library(moderndive)

ggplot(evals, aes(x = age, y = score)) +
  geom_point() + 
  labs(x = "age", y = "score", title = "Teaching score over age")

# Use geom_jitter()
ggplot(evals, aes(x = age, y = score)) +
  geom_jitter() + 
  labs(x = "age", y = "score", title = "Teaching score over age (jittered)")
```

* Entender las relaciones entre las dos variables
* Usar `geom_jitter()` para agregar algo (no demasiado) de ruido ayuda a ver las
  relaciones
* Coeficiente de corelación (número entre -1 y 1) mide la fuerza de relación
  lineal entre dos variables o el grado en qu los puntos se acercan a una recta

```{r}
evals %>% 
  summarize(correlation = cor(score, age))

# Jitter plot
ggplot(evals, aes(x = bty_avg, y = score)) +
  geom_jitter() +
  labs(x = "beauty score", y = "teaching score")

# Compute correlation
evals %>%
  summarize(correlation = cor(score, bty_avg))
```

## The modeling problem for prediction


```{r}
house_prices %>% 
select(log10_price, condition) %>% 
glimpse()

# Apply log10-transformation to outcome variable
house_prices <- house_prices %>%
  mutate(log10_price = log10(price))

# Boxplot
ggplot(house_prices, aes(x = condition, y = log10_price)) +
  geom_boxplot() +
  labs(x = "house condition", y = "log10 price", 
       title = "log10 house price over condition")

house_prices %>% 
  group_by(condition) %>% 
  summarize(mean = mean(log10_price), sd = sd(log10_price), n = n())
```