---
title: "Presupuesto de cobranza usando ML"
author: "Patricio Moracho"
date: "29 de enero de 2018"
output: html_document
---

```{r setup, include=FALSE}
knitr::opts_chunk$set(echo = TRUE)
options(digits=9)
```

## Introducción

Vamos a trabajar con un set de datos real de los meses Agosto a Diciembre de 2017. Por una cuestión de legibilidad, achicamos los nombres de las columnas de la siguiente forma:

* **P**: PeriodoId
* **M**: Numero de mes (Ej Enero=1)
* **CC**: Concepto cuenta (Loc$, LocUs, Ext)
* **D**: Departamento (LEG, MAR, PAT)
* **COB**: Cobranza Total
* **Fn**: Facturación real (periodos 1 (el anterior al actual) a 5)
* **N**: Número correlativo del período por origen

```{r loaddata}
load("cobranza.Rda")
cob <- df[, c(1,2,3,4,6,8,9,10,11,12,13)]
colnames(cob) <- c("P","M","CC", "D", "COB", "F1", "F2", "F3", "F4", "F5", "T")
cob <- cob[order(cob$CC,cob$P),]
periodos <- unique(cob$P)
cob$N <- match(cob$P, periodos)
cob$CC <- as.factor(cob$CC)
levels(cob$CC) <- c("Loc$","LocUs","Ext")
head(cob, n=9)
```

## Regresión lineal simple sobre un determinado origen

Por ejemplo sobre Legales / Local $. en primer lugar filtramos solos estos registros, solo información real, luego la idea es: dado un determinado mes, vamos a "entrenar" nuestra regresión con los datos de los últimos 3 años para atras, contando desde el mes anterior al evaluar, por ejemplo, si estuvieramos en agosto/2017, nuestro set de entrenamiento debiera ser: Agosto/2014 a Julio/2017. Para hacer la selección de los datos podemos hacer lo siguiente:

```{r selllp, echo=TRUE}
periodo_actual <- 201708
train_data <- cob[cob$CC=="Loc$" & 
                  cob$D=="LEG" & 
                  cob$T=="R" &
                  cob$P %in% head(periodos[periodos < periodo_actual], n=12*3),
                 ]
head(train_data)
```
Ahora si generamos un modelo de regresión lineal simple

```{r modelo, echo=TRUE}
modelo <-lm(COB ~ N + F1 + F2 + F3 + F4 + F5, train_data)

test_data <- cob[cob$CC=="Loc$" & 
                 cob$D=="LEG" & 
                 cob$T=="P" &
                 cob$P == periodo_actual,
                 ]
cob_proyectada <- predict(modelo, test_data)
real_data <- cob[cob$CC=="Loc$" & 
                 cob$D=="LEG" & 
                 cob$T=="R" &
                 cob$P == periodo_actual,
                 ]

resultados <- rbind(c(ADM=test_data$COB, MODELO=cob_proyectada, REAL=real_data$COB))    
resultados
```

El valor de la cobranza proyectada es de `r cob_proyectada` el valor real.