---
title: "Curso introductorio a R"
author: "Patricio Moracho"
date: "23 de noviembre de 2017"
output: ioslides_presentation
---

```{r setup, include=FALSE}
knitr::opts_chunk$set(echo = FALSE)
```

## R Markdown

This is an R Markdown presentation. Markdown is a simple formatting syntax for authoring HTML, PDF, and MS Word documents. For more details on using R Markdown see <http://rmarkdown.rstudio.com>.

When you click the **Knit** button a document will be generated that includes both content as well as the output of any embedded R code chunks within the document.

## Slide with Bullets

- Bullet 1
- Bullet 2
- Bullet 3

## Slide with R Output

```{r cars, echo = TRUE}
summary(cars)
```

## Slide with Plot

```{r pressure}
plot(pressure)
```

## Como cometer errores

- La estadística nos puede facilmente inducir a conclusiones erróneas
- Hay que profundizar siempre el análisis
- Hay que poner a prueba siempre nuestras hipótesis

## Caso de estudio
**¿Es la universidad de Berkeley "sexista"?**

```{r berkeley, echo = TRUE}
ucba <- data.frame(UCBAdmissions)
head(ucba)
```

En `ucba` tenemos un `data.frame` que muestra los ingresos y rechazos por departamento y por sexo. 

##

Vamos a usar `xtabs()` para analizar como es el comportamiento general en la admisión de hombres y mujeres.

```{r berkeley2, echo = TRUE}
cross <- xtabs(Freq ~ Gender + Admit, data = ucba)
cross
```

## ¿cuál es la tasa de admisión y rechazo por sexo?

```{r berkeley3, echo = TRUE}
prop.table(x=cross, margin=1) # margin = 1 corresponde a Gender
```
Es decir más de un 44% de hombres es admitido versus un 30% de mujeres. La diferencia parece significativa. ¿Podemos inferir que la **UCB** usa criterios sexistas para determinar la admisión?

## ¿Que pasa a nivel departamento?

```{r berkeley4, echo = TRUE}
Dept <- aggregate(cbind(Admitted=ifelse(Admit=="Admitted",Freq,0), 
                        Rejected=ifelse(Admit=="Rejected",Freq,0),
                        FemaleAdmitted=ifelse(Admit=="Admitted" & Gender=="Female",Freq,0),
                        FemaleRejected=ifelse(Admit=="Rejected" & Gender=="Female",Freq,0),
                        MaleAdmitted=ifelse(Admit=="Admitted" & Gender=="Male",Freq,0),
                        MaleRejected=ifelse(Admit=="Rejected" & Gender=="Male",Freq,0)
                )~Dept, ucba, sum)

Dept$DeptRel <- Dept$Admitted/Dept$Rejected
Dept$FemaleRel <- Dept$FemaleAdmitted/Dept$FemaleRejected
Dept$MaleRel <- Dept$MaleAdmitted/Dept$MaleRejected
```
##

```{r berkeley5, echo = TRUE}
Dept[, c(1, 8, 9, 10)]
```


## Enlaces interesantes:

This is an R Markdown presentation. Markdown is a simple formatting syntax for authoring HTML, PDF, and MS Word documents. For more details on using R Markdown see <http://rmarkdown.rstudio.com>.

When you click the **Knit** button a document will be generated that includes both content as well as the output of any embedded R code chunks within the document.
