---
title: "Gráfico Ggplot + theme_elegante.R()"
author: '`r Sys.Date()`'
date: "19 de enero de 2019"
output:
  md_document:
    variant: markdown_github    
  html_document:
    df_print: paged
  pdf_document: default
---

```{r setup, include=FALSE}
knitr::opts_chunk$set(echo = TRUE)
library(ggplot2)
library(scales) 
source("theme_elegante.R")
```

## Ejemplos de gráficos con Ggplot2
### Cómo se ven con theme_elegante()

## Box plot

El Boxplot es probablemente uno de los tipos de gráficos más comunes. Da un buen resumen de una o varias variables numéricas. La línea que divide la caja en 2 partes representa la mediana de los datos. El final de la caja muestra los cuartiles superior e inferior. Las líneas extremas muestran el valor más alto y el más bajo excluyendo los valores atípicos. Tenga en cuenta que Boxplot oculta el número de valores detrás de la variable. Por lo tanto, es muy recomendable imprimir el número de observaciones, añadir una observación única con fluctuaciones o usar un Violinplot si tiene muchas observaciones.

```{r echo=FALSE, message=FALSE, warning=FALSE}
ggplot(ToothGrowth, aes(x=factor(dose), y=len, fill=factor(dose))) + 
    geom_boxplot() +
    labs(title="El efecto de la vitamina C", 
         subtitle="en el crecimiento de los dientes de los cerdos de Guinea", 
         caption="fuente: C. I. Bliss (1952) The Statistics of Bioassay. Academic Press.", 
         y="Longitud %", 
         x="Dosis",
         color=NULL) +  # title and caption
    theme_elegante()


ggplot(mpg, aes(x=class, y=hwy)) + 
    geom_boxplot(
        
        # custom boxes
        color="blue",
        fill="blue",
        alpha=0.2,
        
        # Notch?
        notch=TRUE,
        notchwidth = 0.8,
        
        # custom outliers
        outlier.colour="red",
        outlier.fill="red",
        outlier.size=3
    
    ) +
    labs(title="Fuel economy data", 
         subtitle="Distribución de las millas por galón según la clase", 
         caption="fuente: http://fueleconomy.gov", 
         y="Millas por galon (autopista)", 
         x="Clase",
         color=NULL) +  # title and caption
    theme_elegante()


```

## Violin plot

Las gráficas de violín permiten visualizar la distribución de una variable numérica para uno o varios grupos. Está muy cerca de una boxplot, pero permite una comprensión más profunda de la densidad. Los violines se adaptan especialmente cuando la cantidad de datos es enorme y resulta imposible mostrar observaciones individuales. Los gráficos de violín son una forma muy conveniente de mostrar los datos y probablemente merezcan más atención en comparación con los gráficos de caja que a veces pueden ocultar características de los datos.

```{r echo=FALSE, message=FALSE, warning=FALSE}
# reorder is close to order, but is made to change the order of the factor levels.
iris$Species = with(iris, reorder(Species, Sepal.Width, mean))
 
# Now you can plot
ggplot(iris, aes(x=Species, y=Sepal.Width, fill=Species)) +
    geom_violin(alpha=0.6) +
    labs(title="Iris", 
         subtitle="Distribución del ancho del sépalo por especie", 
         caption="Fuente: Edgar Anderson's Iris Data", 
         y="Ancho del sépalo", 
         x="Especie",
         color=NULL) +
    theme_elegante()

# Second type
ggplot(mtcars, aes(factor(cyl), mpg)) +
    geom_violin(aes(fill = factor(cyl))) +
    labs(title="Motor Trend Car Road Tests", 
         subtitle="Distribución de las millas por galón según # de cilindros", 
         caption="fuente: Motor Trend US magazine", 
         y="millas por galon", 
         x="# de cilindros",
         color=NULL) +
    theme_elegante()

```
## Scatter plot

Una gráfica de dispersión (scatterplot) muestra el valor de 2 conjuntos de datos en 2 dimensiones. Cada punto representa una observación. La posición en los ejes X (horizontal) e Y (vertical) representa los valores del valor de 2 variables. Es realmente útil estudiar la relación entre ambas variables. Es común proporcionar aún más información usando colores o formas (para mostrar grupos, o una tercera variable). También es posible mapear otra variable al tamaño de cada punto, lo que hace un gráfico de burbujas. Si tiene muchos puntos y lucha con el sobretrazado, considere la posibilidad de usar un gráfico de densidad en 2D.

```{r echo=FALSE, message=FALSE, warning=FALSE}
options(scipen=999)  # turn-off scientific notation like 1e+48
data("midwest", package = "ggplot2")

# Scatterplot
ggplot(midwest, aes(x=area, y=poptotal)) + 
    geom_point(aes(col=state, size=popdensity)) + 
    geom_smooth(method="loess", se=F) + 
    xlim(c(0, 0.1)) + 
    ylim(c(0, 500000)) + 
    labs(subtitle="Area Vs Población", 
         y="Poblacíon", 
         x="Area", 
         title="Ejemplo de un Scatterplot", 
         caption = "Fuente: midwest") +
    theme_elegante()

ggplot(mpg, aes(cty, hwy)) +
    geom_point() + 
    geom_smooth(method="lm", se=F) +
    labs(subtitle="Consumo en la ciudad versus autopista", 
         y="Autopista", 
         x="Ciudad", 
         title="Millas por galón", 
         caption="Fuente: midwest") +
    theme_elegante()

data("diamonds")
levels(diamonds$cut) <- c("Pobre", "Bueno", "Muy bueno", "Premium", "Ideal")
ggplot(data=diamonds, aes(x = carat, y = price, color = cut)) + 
    geom_point(alpha = 1, size = .01, aes(color = cut)) + 
    labs(title = "Precio vs. Quilates", 
       subtitle = "¿Cual es la corelación entre el precio y los quilates?",
       x = "Quilates", 
       y = "Precio",
       caption = "pmoracho.github.io" ) + 
    scale_color_manual(values=c('#25AAE2','#F2B53A', '#8BC540', '#DC5D42', '#666666', '9FAFBE')) +
    guides(colour = guide_legend(override.aes = list(size=10))) +
    theme(legend.key = element_rect(colour = "transparent", fill = "white")) +
    scale_y_continuous(labels=dollar_format(prefix="$")) +
    theme_elegante()

ggplot(mpg, aes(displ, cty)) + 
    geom_point() +
    # Use vars() to supply variables from the dataset:
    facet_grid(vars(drv), vars(cyl)) +
    theme_elegante() +
    theme(panel.border= element_rect(fill = NA, colour = "grey70", size = rel(1)))

```

## Connected scatter plot 

Una gráfica de dispersión conectada está realmente cerca de una gráfica de línea, excepto que cada una de las rupturas en las líneas se muestran usando un punto. También está bastante cerca de la gráfica de dispersión, pero tiene una especificidad: su eje X debe ser ordenado para hacer este tipo de representación. Por lo tanto, las gráficas de dispersión conectadas se utilizan a menudo para series temporales en las que el eje X representa el tiempo. Si desea rellenar el área debajo de la línea, obtendrá un gráfico de área


```{r echo=FALSE, message=FALSE, warning=FALSE}
library(tidyverse)
 
# Build a Time serie data set for last year
day=as.Date("2017-06-14") - 0:364
value=runif(365) + seq(-140, 224)^2 / 10000
data=data.frame(day, value)
 
# Calculate mean value per month
data %>% mutate(month = as.Date(cut(day, breaks = "month"))) %>%
    group_by(month) %>% 
    summarise(average = mean(value)) -> don
 
# And make the plot
ggplot(don, aes(x=month, y=average)) +
      geom_line() + 
      geom_point() +
     scale_x_date(date_labels = "%b-%Y", date_breaks="1 month") +
    theme_elegante()

 
# Calculate agregated data per week
don=data %>% mutate(week = as.Date(cut(day, breaks = "week"))) %>%
    group_by(week) %>% 
    summarise(average = mean(value)) 
 
# And make the plot
ggplot(don, aes(x=week, y=average)) +
      geom_line() + 
      geom_point() +
      geom_area(fill=alpha('slateblue',0.2)) +
     scale_x_date(date_labels = "%W-%b", date_breaks="1 week") +
    theme_elegante() +
     theme(axis.text.x=element_text(angle=60, hjust=1))
```

## Density plot

Un gráfico de densidad muestra la distribución de una variable numérica. Sólo toma como entrada un conjunto de valores numéricos. Está muy cerca de un histograma. Tenga en cuenta que es muy recomendable jugar con el argumento de ancho de banda para no perder un patrón específico en los datos.  Tenga en cuenta que puede comparar la distribución de varias variables graficándolas en el mismo eje, usando facetas o a través de un gráfico de gozo.

```{r echo=FALSE, message=FALSE, warning=FALSE}
data("diamonds")
levels(diamonds$cut) <- c("Pobre", "Bueno", "Muy bueno", "Premium", "Ideal")

# plot 1: Density of price for each type of cut of the diamond:
ggplot(data=diamonds,aes(x=price, group=cut, fill=cut)) + 
    geom_density(adjust=1.5) +
    labs(title = "Precio vs. Densidad", 
       subtitle = "Distribución del precio en relación a la densidad",
       x = "Precio", 
       y = "Densidad",
       caption = "Fuente: pmoracho.github.io" ) +
    theme_elegante()
 
# plot 2: Density plot with transparency (using the alpha argument):
ggplot(data=diamonds,aes(x=price, group=cut, fill=cut)) + 
    geom_density(adjust=1.5 , alpha=0.2) +
    labs(title = "Precio vs. Densidad", 
       subtitle = "Distribución del precio en relación a la densidad",
       x = "Precio", 
       y = "Densidad",
       caption = "Fuente: pmoracho.github.io" ) +
    theme_elegante()

# plot 3: Stacked density plot:
ggplot(data=diamonds,aes(x=price, group=cut, fill=cut)) + 
    geom_density(adjust=1.5, position="fill") +
    labs(title = "Precio vs. Densidad", 
       subtitle = "Distribución del precio en relación a la densidad",
       x = "Precio", 
       y = "Densidad",
       caption = "Fuente: pmoracho.github.io" ) +
    theme_elegante()
 
# plot 4
ggplot(diamonds, aes(x=depth, y=..density..)) + 
    geom_density(aes(fill=cut), position="stack") +
    xlim(50,75) + 
    labs(title = "Precio vs. Densidad", 
       subtitle = "Distribución del precio en relación a la densidad",
       x = "Precio", 
       y = "Densidad",
       caption = "Fuente: pmoracho.github.io" ) +
    theme(legend.position="none") +
    theme_elegante()

```    

## Stacked area chart

```{r echo=FALSE, message=FALSE, warning=FALSE}
# DATA
set.seed(345)
Sector <- rep(c("S01","S02","S03","S04","S05","S06","S07"),times=7)
Year <- as.numeric(rep(c("1950","1960","1970","1980","1990","2000","2010"),each=7))
Value <- runif(49, 10, 100)
data <- data.frame(Sector,Year,Value)

ggplot(data, aes(x=Year, y=Value, fill=Sector)) + 
    geom_area() +
    theme_elegante()

ggplot(data, aes(x=Year, y=Value, fill=Sector)) +
    geom_area(colour="black", size=.2, alpha=.4) +
    scale_fill_brewer(palette="Greens", breaks=rev(levels(data$Sector))) +
    theme_elegante()

my_fun=function(vec){ as.numeric(vec[3]) / sum(data$Value[data$Year==vec[2]]) *100 }
data$prop=apply(data , 1 , my_fun)
 
ggplot(data, aes(x=Year, y=prop, fill=Sector)) + 
    geom_area(alpha=0.6 , size=1, colour="black") +
        theme_elegante()

```

## Sreamgraphs

Un gráfico Stream está muy cerca de un gráfico de área apilada. Muestra la evolución de un valor numérico (eje Y) en función de otro valor numérico (eje X). Esta evolución está representada por varios grupos, todos con un color distinto. A diferencia de un área apilada, no hay ninguna esquina: los bordes son redondeados, lo que da esta agradable impresión de flujo. Los gráficos de streaming son muy útiles cuando se muestran en modo interactivo: resaltar un grupo le da directamente una idea de su evolución. R permite crear fácilmente gráficos streaming gracias a la biblioteca de gráficos streaming.

```{r echo=FALSE, message=FALSE, warning=FALSE}
library(ggTimeSeries)
library(ggplot2)

set.seed(10)
dfData = data.frame(
   Time = 1:1000,
   Signal = abs(
      c(
         cumsum(rnorm(1000, 0, 3)), 
         cumsum(rnorm(1000, 0, 4)), 
         cumsum(rnorm(1000, 0, 1)),
         cumsum(rnorm(1000, 0, 2))
      )
   ),
   VariableLabel = c(rep('Class A', 1000),
                     rep('Class B', 1000),
                     rep('Class C', 1000),
                     rep('Class D', 1000))
)

# base plot
ggplot(dfData,
       aes(x = Time,
           y = Signal,
           group = VariableLabel,
           fill = VariableLabel)) +
   stat_steamgraph() +
   theme_elegante()
```

## 2D density plot

```{r echo=FALSE, message=FALSE, warning=FALSE}
library(tidyverse)
 
# Data
a <- data.frame( x=rnorm(20000, 10, 1.9), y=rnorm(20000, 10, 1.2) )
b <- data.frame( x=rnorm(20000, 14.5, 1.9), y=rnorm(20000, 14.5, 1.9) )
c <- data.frame( x=rnorm(20000, 9.5, 1.9), y=rnorm(20000, 15.5, 1.9) )
data <- rbind(a,b,c)

# Basic scatterplot
ggplot(data, aes(x=x, y=y) ) + 
    geom_point() + 
    theme_elegante()

ggplot(data, aes(x=x, y=y) ) + 
    geom_bin2d(bins = 70) +
    theme_elegante()

ggplot(data, aes(x=x, y=y) ) +
  geom_hex() +
  theme_elegante()

# Show the contour only
ggplot(data, aes(x=x, y=y) ) +
  geom_density_2d() +
    theme_elegante()
 
# Show the area only
ggplot(data, aes(x=x, y=y) ) +
  stat_density_2d(aes(fill = ..level..), geom = "polygon") +
    theme_elegante()

```
## Buble plot

```{r echo=FALSE, message=FALSE, warning=FALSE}
# library
library(tidyverse)
 
# Let's use the diamonds data set (available in base R)
data = diamonds %>% sample_n(200)
 
# Now we see there is a link between caract and price
# But what if we want to know about depth in the same time?
ggplot(data, aes(x=carat, y=price, size=depth)) +
  geom_point(alpha=0.2) +
    theme_elegante()

ggplot(data, aes(x=carat, y=price, size=depth, color=carat)) +
  geom_point(alpha=0.4) +
  scale_size_continuous( trans="exp", range=c(1, 25)) +
  scale_colour_continuous(guide = FALSE) +
    theme_elegante()

```  

## Ridgeline plot

Un gráfico Ridgeline o Joyplot muestra la distribución de un valor numérico para varios grupos. Pueden ser muy útiles para visualizar los cambios en las distribuciones a lo largo del tiempo o del espacio. La distribución puede representarse mediante histogramas o gráficos de densidad, todos alineados a la misma escala horizontal y presentados con un ligero solapamiento. Las gráficas son especialmente interesantes cuando el número de grupos a representar es alto y, por lo tanto, una separación clásica de ventanas requeriría de mucho más espacio. Sin embargo, hay que tener cuidado, ya que está gráfica suele ocultar una parte de los datos, donde se produce el solapamiento. En R, los gráficos de Ridgeline se pueden hacer fácilmente gracias a la librería [ggridges](https://github.com/clauswilke/ggridges) de [Claus Wilke](http://wilkelab.org/), que es una extensión de ggplot2.

source: https://www.r-graph-gallery.com/ridgeline-plot/

```{r echo=FALSE, message=FALSE, warning=FALSE}
library(ggridges)
library(ggplot2)
 
data("diamonds")
levels(diamonds$cut) <- c("Pobre", "Bueno", "Muy bueno", "Premium", "Ideal")
 
# basic example
ggplot(diamonds, aes(x = price, y = cut, fill = cut)) +
  geom_density_ridges() +
    labs(title = "Precio vs. Corte", 
       subtitle = "¿Cual es la distribución del precio con relación al corte?",
       x = "Precio", 
       y = "Corte",
       caption = "source: pmoracho.github.io" ) + 
    scale_x_continuous(labels=dollar_format(prefix="$")) +
    scale_color_manual(values=c('#25AAE2','#F2B53A', '#8BC540', '#DC5D42', '#666666',
                                '9FAFBE')) +
  theme_elegante()
```

## Correlograma

Un correlograma o matriz de correlación permite analizar la relación entre cada par de variables numéricas de una matriz. La correlación entre cada par de variables se visualiza a través de una gráfica de dispersión, o un símbolo que representa la correlación (burbuja, línea, número...). La diagonal representa la distribución de cada variable, utilizando un histograma o un gráfico de densidad. Esta técnica es ampliamente utilizada para el análisis exploratorio ya que evita hacer cientos de gráficos para observar una matriz.


```{r echo=FALSE, message=FALSE, warning=FALSE}
library(ggplot2)
library(ggcorrplot)

# Correlation matrix
data(mtcars)
corr <- round(cor(mtcars), 1)

# Plot
ggcorrplot(corr, hc.order = TRUE, 
           type = "lower", 
           lab = TRUE, 
           lab_size = 3, 
           method="circle", 
           colors = c("tomato2", "white", "springgreen3"), 
           title="Correlogram of mtcars", 
           ggtheme=theme_elegante)
```

## Line plot

```{r echo=FALSE, message=FALSE, warning=FALSE}

ggplot(data = diamonds, aes(x = carat, y = price, color = cut)) + 
    labs(title = "Precio vs. Quilatest", 
       subtitle = "What is the correlation between the price of a diamond its carat? ",
       x = "Carat", 
       y = "Price",
       caption = "www.datatoinsight.io" ) + 
    scale_color_manual(values=c('#25AAE2','#F2B53A', '#8BC540', '#DC5D42', '#666666', '9FAFBE')) +
    guides(colour = guide_legend(override.aes = list(size=10))) +
    geom_smooth(alpha = 0.2, size = 1.5, span = 4, se=FALSE) + 
    theme(legend.key = element_rect(fill = "white")) +
    scale_y_continuous(labels=dollar_format(prefix="$")) +
    theme_elegante()

# Quick display of two cabapilities of GGally, to assess the distribution and correlation of variables 
library(GGally)
 
# Create data 
sample_data <- data.frame( v1 = 1:100 + rnorm(100,sd=20), v2 = 1:100 + rnorm(100,sd=27), v3 = rep(1, 100) + rnorm(100, sd = 1)) 
sample_data$v4 = sample_data$v1 ** 2 
sample_data$v5 = -(sample_data$v1 ** 2) 
 
# Check correlations (as scatterplots), distribution and print corrleation coefficient 
ggpairs(sample_data) + 
    theme_elegante() +
    theme(panel.border= element_rect(fill = NA, colour = "grey70", size = rel(1)))

library(ggcorrplot)

ggcorrplot(corr, hc.order = TRUE, type = "lower",
   outline.col = "white",
   ggtheme = theme_elegante,
   colors = c("#6D9EC1", "white", "#E46726")) +
    labs(title="Motor Trend Car Road Tests", 
         subtitle="Correlación de las variables", 
         caption="fuente: Motor Trend US magazine", 
         color=NULL) +
    theme(legend.position="right")


 
```

## Dendograma

```{r echo=FALSE, message=FALSE, warning=FALSE}
library(ggplot2)
library(ggdendro)
theme_set(theme_elegante())

hc <- hclust(dist(USArrests), "ave")  # hierarchical clustering

# plot
ggdendrogram(hc, rotate = TRUE, size = 2)
```

## Line plot

```{r echo=FALSE, message=FALSE, warning=FALSE}
library(ggplot2)
library(lubridate)
theme_set(theme_elegante())

df <- economics_long[economics_long$variable %in% c("psavert", "uempmed"), ]
df <- df[lubridate::year(df$date) %in% c(1967:1981), ]

# labels and breaks for X axis text
brks <- df$date[seq(1, length(df$date), 12)]
lbls <- lubridate::year(brks)

# plot
ggplot(df, aes(x=date)) + 
  geom_line(aes(y=value, col=variable)) + 
  labs(title="Time Series of Returns Percentage", 
       subtitle="Drawn from Long Data format", 
       caption="Source: Economics", 
       y="Returns %", 
       color=NULL) +  # title and caption
  scale_x_date(labels = lbls, breaks = brks) +  # change to monthly ticks and labels
  scale_color_manual(labels = c("psavert", "uempmed"), 
                     values = c("psavert"="#00ba38", "uempmed"="#f8766d")) +  # line color
  theme(axis.text.x = element_text(angle = 90, vjust=0.5, size = 8),  # rotate x axis text
        panel.grid.minor = element_blank())  # turn off minor grid
```

## Circular bar plot

```{r echo=FALSE, message=FALSE, warning=FALSE}
# Create dataset
data=data.frame(
  individual=paste( "Mister ", seq(1,60), sep=""),
  value=sample( seq(10,100), 60, replace=T)
)
 
# Set a number of 'empty bar'
empty_bar=10
 
# Add lines to the initial dataset
to_add = matrix(NA, empty_bar, ncol(data))
colnames(to_add) = colnames(data)
data=rbind(data, to_add)
data$id=seq(1, nrow(data))
 
# Get the name and the y position of each label
label_data=data
number_of_bar=nrow(label_data)
angle= 90 - 360 * (label_data$id-0.5) /number_of_bar     # I substract 0.5 because the letter must have the angle of the center of the bars. Not extreme right(1) or extreme left (0)
label_data$hjust<-ifelse( angle < -90, 1, 0)
label_data$angle<-ifelse(angle < -90, angle+180, angle)
 
# Make the plot
p = ggplot(data, aes(x=as.factor(id), y=value)) +       # Note that id is a factor. If x is numeric, there is some space between the first bar
  geom_bar(stat="identity", fill=alpha("green", 0.3)) +
  ylim(-100,120) +
  theme_elegante() +
  theme(
    axis.text = element_blank(),
    axis.title = element_blank(),
    panel.grid = element_blank(),
    plot.margin = unit(rep(-1,4), "cm") 
  ) +
  coord_polar(start = 0) + 
  geom_text(data=label_data, aes(x=id, y=value+10, label=individual, hjust=hjust), color="black", fontface="bold",alpha=0.6, size=2.5, angle= label_data$angle, inherit.aes = FALSE ) 
 
p

```

## Mosaic Plot

Para instalarlo: `devtools::install_github("haleyjeppson/ggmosaic")`

```{r echo=FALSE, message=FALSE, warning=FALSE}
library(ggmosaic)
#> Loading required package: ggplot2

ggplot(data = fly) +
    geom_mosaic(aes(x = product(RudeToRecline), fill=DoYouRecline)) +
    theme_elegante()
```
```{r echo=FALSE, message=FALSE, warning=FALSE}
library(ggplot2)
library(reshape2)
library(plyr)
nba <- read.csv("http://datasets.flowingdata.com/ppg2008.csv")
nba$Name <- with(nba, reorder(Name, PTS))
nba.m <- melt(nba)

nba.m <- ddply(nba.m, .(variable), transform, rescale = rescale(value))
(p <- ggplot(nba.m, aes(variable, Name)) + 
        geom_tile(aes(fill = rescale), colour = "white") + 
        scale_fill_gradient(low = "white", high = "steelblue")+
        theme_elegante())

# ======================================================== 
# Data: example with mtcars dataset 
# ======================================================== 
# load RColorBrewer 
library(ggplot2) 
library(reshape) 
 
# load data 'mtcars' 
data(mtcars) 
 
# scale data by "columns" 
carsdf = data.frame(scale(mtcars)) 
carsdf$model = rownames(mtcars) 
cars_melt = melt(carsdf, id.vars = "model") 

# ======================================================== 
# Plot 
# ======================================================== 
ggplot(data = cars_melt, aes(x = variable, y = model)) + 
  geom_tile(aes(fill = value), color = "white", size = 1) + 
  scale_fill_gradient(low = "gray95", high = "tomato") + 
  xlab("characteristics") + 
  theme_grey(base_size = 10) + 
  ggtitle("Heatmap (ggplot)") + 
  theme(axis.ticks = element_blank(), 
        panel.background = element_blank(), 
        plot.title = element_text(size = 12, colour = "gray50")) +
      theme_elegante(base_size=6)


```

## ggTimeSeries

```{r echo=FALSE, message=FALSE, warning=FALSE}
library(ggTimeSeries)
library(data.table)
# creating some data
set.seed(1)
dtData = data.table(
      DateCol = seq(
         as.Date("1/01/2014", "%d/%m/%Y"),
         as.Date("31/12/2015", "%d/%m/%Y"),
         "days"
      ),
      ValueCol = runif(730)
   )
dtData[, ValueCol := ValueCol + (strftime(DateCol,"%u") %in% c(6,7) * runif(1) * 0.75), .I]
dtData[, ValueCol := ValueCol + (abs(as.numeric(strftime(DateCol,"%m")) - 6.5)) * runif(1) * 0.75, .I]

# base plot
p1 = ggplot_calendar_heatmap(
   dtData,
   'DateCol',
   'ValueCol'
)

# adding some formatting
p1 +
   xlab(NULL) +
   ylab(NULL) +
   scale_fill_continuous(low = 'green', high = 'red') +
   facet_wrap(~Year, ncol = 1) +
    theme_elegante()


# creating some categorical data
dtData[, CategCol := letters[1 + round(ValueCol * 7)]]

# base plot
p2 = ggplot_calendar_heatmap(
   dtData,
   'DateCol',
   'CategCol'
)

# adding some formatting
p2 +
   xlab(NULL) +
   ylab(NULL) +
   facet_wrap(~Year, ncol = 1) +
    theme_elegante()
```


fuentes:

* https://www.r-graph-gallery.com