---
title: "Algunos trucos en R"
author: "Patricio Moracho"
date: "`r Sys.Date()`"
output:
  prettydoc::html_pretty:
    theme: cayman
    highlight: github
---

## Un `Group by` más un `having`

```{r fig.width=6, fig.height=6, fig.align='center'}
dt <- read.table(text = "advertisementID   Payout  
 1              10  
 2              3  
 1              10  
 2              4 
 3              5
 3              4",
 header = TRUE)

dt

## Agrupamos por Payout y solo retornamos los que tiene un único Payout
## Algo así como GROUP BY Payout y HAVING COUNT(*) = 1
subset(aggregate(Payout ~ advertisementID, dt, unique), lengths(Payout)==1)
```
**Herramientas**: `subset()`, `aggregate()`, `lengths()`

## Definir grupos a partir de un determinado registro

Tenemos un `data.frame` como el siguiente

```{r fig.width=6, fig.height=6, fig.align='center'}
df<-data.frame(a=c("a1","a2","a3","a4","b1","b2","b3","b4","a1","a2","a3","a4","b1","b2","b3","b4"), 
               b=c("x1","x2","x3","total","x1","x2","x3","total", "x1","x2","x3","total","x1","x2","x3","total"), 
               reg=c("A","A","A","A","A","A","A","A","B", "B","B","B","B","B","B","B"), c=c(1:16))
df
```

La fila dónde `df$b == 'Total'` indica el fin de un grupo, lo que se busca es calcular el porcentaje de `c` con relación al total de dicha columna para el grupo

```{r fig.width=6, fig.height=6, fig.align='center'}
totals <- data.frame(To=df[df$b=='total',4])         # establecemos el hasta de cada grupo
totals$from <- c(1, totals$To[1:nrow(totals)-1]+1)   # establecemos el desde, 1 y cada hasta - 1
totals

# Encontramos a que grupo pertenece cada fila
df$NEW = df$c/totals[findInterval(x=df$c, vec=c(rbind(totals$from, totals$to))), 1]
df
```
**Herramientas**: `findInterval()`, `rbind()`

## Gráficar un mapa en colores

```{r fig.width=6, fig.height=6, fig.align='center', knitr::opts_chunk$set(cache = TRUE)}
library(sp)
library(rgdal)
library(leaflet)

tmp <- tempdir()
url <- "http://personal.tcu.edu/kylewalker/data/mexico.zip"
file <- file.path(tempdir(),basename(url))
download.file(url, file)
unzip(file, exdir = tmp)

mexico <- readOGR(dsn = tmp, layer = "mexico", encoding = "UTF-8")

pts <- data.frame(x=runif(100000, mexico@bbox[1,],mexico@bbox[3]), 
                  y=runif(100000, mexico@bbox[2,],mexico@bbox[4])
)

coordinates(pts) <- ~x+y  # pts needs to be a data.frame for this to work
proj4string(pts) <- proj4string(mexico)
estados <- as.integer(over(pts, mexico)$id)      # matching de las coordenadas con los estados

estados <- estados[!is.na(estados)]  # Borramos Na (puntos fuera de cualquier estado)
mexico@data$random <- as.integer(unlist(aggregate(estados, by=list(estados), FUN=sum)[2]))

pal <- colorQuantile("Blues", NULL, n = 10)
state_popup <- paste0("<strong>Estado: </strong>", 
                      mexico$name, 
                      "<br><strong>Valores random para cada estado: </strong>", 
                      mexico$random)

m <- leaflet(data = mexico) %>%
    addProviderTiles("CartoDB.Positron") %>%
    addPolygons(fillColor = ~pal(random), 
                fillOpacity = 0.8, 
                color = "#BDBDC3", 
                weight = 1, 
                popup = state_popup)
m
```