---
title: "30 días de gráficos en R"
author: "Patricio Moracho"
date: "24 de mayo del 2020"
post_date: 2020-05-24
layout: post
categories: cat
excerpt_separator: <!--more-->
published: true
show_meta: true
comments: true
mathjax: false
gistembed: false
noindex: false
hide_printmsg: false
sitemap: true
summaryfeed: false
description: 30 días de gráficos en R
tags: 
- desarrollo
- R
- ggplot2
output:
  github_page:    
    jekyllthat::jekylldown
  pdf_document: default
  html_document:
    df_print: paged
---
  
```{r setup, include=FALSE, cache=FALSE}
knitr::opts_chunk$set(echo = TRUE)
knitr::opts_chunk$set(cache = TRUE)
knitr::opts_knit$set(base.url='/images/2020/')
# knitr::opts_knit$set(base.url='/images/2020/')

library("knitr")
library("tidyverse")
library("ggelegant")

```

### Introducción

A raíz de que el 12 de mayo se conmemora el nacimiento de Florence Nightingale, la enfermera creadora del diagrama de área polar y referente femenina de la visualización de datos, la comunidad [\@R4DS_es] lanzó un lindo desafío, [proyecto], uno distinto por día. Esta es la lista completa:

| día | fecha | desafío |Completado?|
|-----|-------|---------|-----------|
| 1 | 12 de mayo | barras / columnas |✓
| 2 | 13 de mayo | líneas |✓
| 3 | 14 de mayo | puntos / burbujas |✓
| 4 | 15 de mayo | gráficos con facetas |✓
| 5 | 16 de mayo | diagramas de arco |✓
| 6 | 17 de mayo | gráficos de donut |✓
| 7 | 18 de mayo | gráficos ridgeline |✓
| 8 | 19 de mayo | gráficos de contorno |
| 9 | 20 de mayo | gráficos de áreas apiladas |
| 10 | 21 de mayo | ¡explorar paletas de colores! |
| 11 | 22 de mayo | mapas de calor (_heatmap_) |
| 12 | 23 de mayo | gráficos de paleta (_lollipop_) |
| 13 | 24 de mayo | visualizar datos temporales |
| 14 | 25 de mayo | gráficos de rectángulos/árbol (_treemap_)v
| 15 | 26 de mayo | dendorgamas |
| 16 | 27 de mayo | gráficos de waffle |
| 17 | 28 de mayo | diagramas de sankey |
| 18 | 29 de mayo | visualizar datos espaciales |
| 19 | 30 de mayo | gráficos de flujo (_stream graph_) |
| 20 | 31 de mayo | redes |
| 21 | 1 de junio | gráficos con anotaciones |
| 22 | 2 de junio | visualizar datos textuales |
| 23 | 3 de junio | gráficos de proyección solar (_sunburst_) |
| 24 | 4 de junio | coropletas |
| 25 | 5 de junio | gráficos de violín |
| 26 | 6 de junio | diagramas de marimekko |
| 27 | 7 de junio | ¡gráficos animados! |
| 28 | 8 de junio | diagramas de cuerdas |
| 29 | 9 de junio | gráficos de coordenadas paralelas |
| 30 | 10 de junio | diagramas de área polar o de Florence Nightingale |


### Objetivos

En lo personal, mi idea es aprovechar este desafío para:

* Profundizar el conocimiento de **Ggplot2**, ya que intentaremos resolver todos usando este paquete
* Probar y eventualmente ajustar, mi tema personalizado [`ggelegant`][ggelegante]
* Tratar de usar datos actuales y no apoyarme en gráficas de ejemplo ya resueltas

### Día 1: Gráfico de barras / Columnas

Una gráfica de barras o columnas, tal vez una de las más clásicas, muestran comparaciones numéricas entre una variable discreta y una serie de los valores continuos que toma cada una de estas variables discretas o "categorías". A diferencia de un histograma, los gráficos de barra no muetran un desarrollo continuo entre las categorías.

Este ejemplo muestra las diferencia de situación con respecto al **COVID-19** en Argentina y los países vecinos, en cuanto a cantidad de casos y fallecidos. Usamos una escala logarítmica en el caso del eje `y` para que los enormes números de Brasil no nos oculten los datos del resto.
```{r dia1, fig.align="center", fig.height=8, fig.width=10, message=FALSE, warning=FALSE, cache=TRUE}
library("tidyverse")

if ("ggelegant" %in% rownames(installed.packages())) {
  library("ggelegant")
} else {
  # devtools::install_github("pmoracho/ggelegant")
  theme_elegante_std <- function(base_family) {}
}

covid.data <- read.csv("https://opendata.ecdc.europa.eu/covid19/casedistribution/csv", na.strings = "", fileEncoding = "UTF-8-BOM",
                       stringsAsFactors = FALSE)

last_date <- max(as.Date(covid.data$dateRep,"%d/%m/%Y"))
covid.data %>% 
  filter(countriesAndTerritories %in% c('Argentina','Brazil', 'Chile', 'Bolivia', 'Paraguay', 'Uruguay')) %>% 
  group_by(countriesAndTerritories) %>% 
  summarize(casos = sum(cases), fallecidos = sum(deaths)) %>% 
  ungroup() %>% 
  select(pais = countriesAndTerritories, casos, fallecidos) %>% 
  gather(referencia, cantidad, -pais) %>% 
  ggplot(aes(x=pais, fill=referencia, y=cantidad)) +
    geom_col(position=position_dodge(width=1)) +
    geom_text(aes(label = format(cantidad, digits=0, big.mark = ',')),  vjust = .6, hjust=1.1,
              position = position_dodge(width=1)) +
    coord_flip() +
    scale_y_log10(
      breaks = scales::trans_breaks("log10", function(x) 10^x),
      labels = scales::trans_format("log10", scales::math_format(10^.x))
    ) +
    labs(title = paste("COVID-19"), 
       subtitle = paste("Relación Casos / fallecidos Argentina y vecinos al: ", last_date) , 
       caption = "Fuente: https://opendata.ecdc.europa.eu/covid19/casedistribution/csv", 
       y = "log10(Cantidad)", 
       x = ""
    ) +
    scale_fill_discrete(palette = function(x) c("#67a9cf", "#ef8a62")) +
    theme_elegante_std(base_family = "Ralleway") 

```

### Día 2: Gráfico de líneas

Son gráficos que muestras la evolución de una o más variables continuas en un determinado intervalo, generalmente de tiempo. Lo habitual es que el ejex Y tenga un valor cuantitativo y el eje X tiene la seceuncia que representa el intervalo, En el plano cartesiano, se establecen los puntos X, Y y luego se van conectando estos mediante líneaas rectas.

En este ejemplo, la idea es mostrar la evolución de los casos de **COVID-19** en las dos provincias más importantes en cantidad de casos de la Argentina, desde el primer infectado, el eje `x` muestra el número de días y el `y` la cantidad de casos detectados dicho día. Dibujamos puntos en cada `x,y` y luego unímos cada uno con un segemento, adicionalmente agregamos una curva que refuerza la visión de la tendencia.

```{r dia2, cache=TRUE, fig.height = 8, fig.width = 10, fig.align = "center", warning=FALSE, message=FALSE}
library("tidyverse")

if ("ggelegant" %in% rownames(installed.packages())) {
  library("ggelegant")
} else {
  # devtools::install_github("pmoracho/ggelegant")
  theme_elegante_std <- function(base_family) {}
}
  
covid.data <- read_csv('https://docs.google.com/spreadsheets/d/16-bnsDdmmgtSxdWbVMboIHo5FRuz76DBxsz_BbsEVWA/export?format=csv&id=16-bnsDdmmgtSxdWbVMboIHo5FRuz76DBxsz_BbsEVWA&gid=0')

last_date <- max(as.Date(covid.data$fecha,"%d/%m/%Y"))

covid.data %>% 
  filter(osm_admin_level_4 %in% c('CABA', 'Buenos Aires')) %>% 
  mutate(fecha = as.Date(fecha, "%d/%m/%Y")) %>% 
  select(dia=dia_inicio, distrito=osm_admin_level_4, cantidad=nue_casosconf_diff) %>% 
  ggplot(mapping=aes(x=dia, color=distrito, y=cantidad)) +
    geom_line() +
    geom_point() +
    geom_smooth(method = 'loess',
                formula = 'y ~ x', alpha = 0.2, size = 1, span = .3, se=FALSE) + 
    labs(title = paste("COVID-19 en Argentina"), 
       subtitle = paste0("Variación de los casos diarios en CABA y Buenos Aires por día (al: ", last_date, ")") , 
       caption = "Fuente: https://github.com/SistemasMapache/Covid19arData", 
       y = "Casos", 
       x = "Número de días desde el 1er caso"
  ) +
  scale_color_discrete(palette = function(x) c("#67a9cf", "#ef8a62")) +
  theme_elegante_std(base_family = "Ralleway") 
```

### Día 3: Una gráfica de puntos

También se los conoce como gráficos de dispersión o "Scatterplot". Suelen intentar mostrar la relación entre dos variables continuas por medio de los patrones que se forman. 

En este ejemplo, me pregunto ¿Hay relación entre el desarrollo humano y la cantidad de infecciones?, para esto armamos un gráfico de dispersión dónde cada país tiene un punto que correlaciona las variabled números de infectados (`x`) y el índice de desarrollo humano (`y`), además agregamos unas etiquetas que marcan los paíse en el extremo de cada variable y la Argentina.

```{r dia3, cache=TRUE, fig.height = 8, fig.width = 10, fig.align = "center", warning=FALSE, message=FALSE}
library("tidyverse")
library("ggrepel")

if ("ggelegant" %in% rownames(installed.packages())) {
  library("ggelegant")
} else {
  # devtools::install_github("pmoracho/ggelegant")
  theme_elegante_std <- function(base_family) {}
}

covid.data <- read.csv("https://opendata.ecdc.europa.eu/covid19/casedistribution/csv", na.strings = "", fileEncoding = "UTF-8-BOM",
                       stringsAsFactors = FALSE)

hdi <- read.csv("https://data.humdata.org/dataset/05b5d8f1-9e7f-4379-9958-125c203d12ac/resource/4a7fd374-7e35-4c04-b7c8-25e5943aa476/download/hdi_human_development_index_hdig_value.csv", stringsAsFactors = FALSE)
hdi %>% 
  group_by(country_code) %>% 
  arrange(year) %>% 
  slice(n()) %>% 
  select(country_code, country, year, value) -> last_hdi


last_date <- max(as.Date(covid.data$dateRep,"%d/%m/%Y"))
paises_de_interes <- c( 'Argentina',
                       "Niger", "Norway", "EEUU", "Mauritania")
covid.data %>% 
  group_by(countriesAndTerritories, countryterritoryCode) %>% 
  summarize(casos = sum(cases), fallecidos = sum(deaths)) %>% 
  ungroup() %>% 
  inner_join(last_hdi,
            by = c("countryterritoryCode" = "country_code")
            ) %>% 
  mutate(pais = ifelse(countriesAndTerritories == 'United_States_of_America', 'EEUU', countriesAndTerritories)) %>% 
  select(pais, casos, fallecidos, HDI = value) %>% 
  mutate(pais_etiquetado = ifelse(pais %in% paises_de_interes, paste0(pais, " (casos: ", format(casos, digits=0, big.mark = ',', trim=TRUE), " hdi: ", HDI, ")"), NA)) %>% 
  ggplot(aes(x=HDI, y=casos)) +
    geom_point(color = "#67a9cf", alpha=.5, size=3) +
    geom_smooth(method = 'lm',formula='y ~ x', se=FALSE, color="#ef8a62") +
    geom_label_repel(mapping = aes(label = pais_etiquetado),
                     color="#67a9cf",family = "Ralleway", vjust = -1.2, hjust = 1.1) +
                     # nudge_x = 1, nudge_y = 5, color="#67a9cf",
                     # vjust = -2, family = "Ralleway",  
                     # direction  = "y",
                     # hjust = 2) +
    scale_y_log10(
      breaks = scales::trans_breaks("log10", function(x) 10^x),
      labels = scales::trans_format("log10", scales::math_format(10^.x))
    ) +
    labs(title = paste("COVID-19"), 
         subtitle = paste0("¿Hay relación entre el desarrollo humano y la cantidad de infecciones?\n (Datos al: ", last_date, ")") , 
         caption = "Fuente: https://opendata.ecdc.europa.eu/covid19/casedistribution/csv", 
         y = "log10(Cantidad de infectados)", 
         x = "Human development Index (2013)"
    ) +
    theme_elegante_std(base_family = "Ralleway") 
```

### Día 4: Facetas

Las "Facetas" no es un tipo de gráfico sino más bien una forma de mostrar uno de estos. Cuando se tiene múltiples variables, muchas veces resulta confuso verlas todas en un mismo gráfico, el facetado permite dividir cada variable o grupo en múltiples graficos similares.

```{r dia4, cache=TRUE, fig.height = 8, fig.width = 10, fig.align = "center", warning=FALSE, message=FALSE}
library("tidyverse")

if ("ggelegant" %in% rownames(installed.packages())) {
  library("ggelegant")
} else {
  # devtools::install_github("pmoracho/ggelegant")
  theme_elegante_std <- function(base_family) {}
}

covid.data <- read_csv('https://docs.google.com/spreadsheets/d/16-bnsDdmmgtSxdWbVMboIHo5FRuz76DBxsz_BbsEVWA/export?format=csv&id=16-bnsDdmmgtSxdWbVMboIHo5FRuz76DBxsz_BbsEVWA&gid=0')

last_date <- max(as.Date(covid.data$fecha,"%d/%m/%Y"))

covid.data %>% 
  mutate(fecha = as.Date(fecha, "%d/%m/%Y")) %>% 
  select(dia=dia_inicio, distrito=osm_admin_level_4, cantidad=nue_casosconf_diff) -> data

data %>% 
  inner_join(data %>% 
               group_by(distrito) %>% 
               summarize(cantidad = sum(cantidad)) %>% 
               arrange(-cantidad) %>% 
               top_n(9), by = c("distrito"), suffix=c("",".y")) %>% 
  ggplot(mapping=aes(x=dia, y=cantidad)) +
  geom_line(color="#67a9cf") +
  geom_point(color="#67a9cf") +
  geom_smooth(method = 'loess',
              formula = 'y ~ x', alpha = 0.2, size = 1, span = .3, se=FALSE, color="#ef8a62") + 
  labs(title = paste("COVID-19 en Argentina"), 
       subtitle = paste0("Variación de casos diarios en los distritos con más casos (al: ", last_date, ")") , 
       caption = "Fuente: https://github.com/SistemasMapache/Covid19arData", 
       y = "Número de casos", 
       x = "Número de días desde el 1er caso"
  ) +
  facet_wrap(~distrito,scales="free") +
  theme_elegante_std(base_family = "Ralleway") 
```

Una linda visualización es la que se legro mediante [geofaceteAR]:

```{r dia4b, cache=TRUE, fig.height = 20, fig.width = 10, fig.align = "center", warning=FALSE, message=FALSE}
library("geofaceteAR")

argentina_grid <-  data.frame(
  col = c(1, 3, 5, 1, 2, 1, 3, 4, 2, 2, 4, 1, 3, 3, 4, 1, 2, 2, 1, 1, 2, 1, 1, 1),
  row = c(1, 2, 2, 2, 2, 3, 3, 3, 3, 4, 4, 4, 4, 5, 5, 5, 5, 6, 6, 7, 7, 8, 9, 10),
  code = c("AR-Y", "AR-P", "AR-N", "AR-A", "AR-T", "AR-K", "AR-H", "AR-W", "AR-G", "AR-X", "AR-E", "AR-F", "AR-S", "AR-B", "AR-C", "AR-J", "AR-D", "AR-L", "AR-M", "AR-Q", "AR-R", "AR-U", "AR-Z", "AR-V"),
  name_es = c("Jujuy", "Formosa", "Misiones", "Salta", "Tucumán", "Catamarca", "Chaco", "Corrientes", "Santiago del Estero", "Córdoba", 
              "Entre Ríos", "La Rioja", "Santa Fe", "Buenos Aires", "CABA", "San Juan", "San Luis", "La Pampa", "Mendoza", "Neuquén", "Río Negro", 
              "Chubut", "Santa Cruz", "Tierra del Fuego"),
  stringsAsFactors = FALSE
)

data %>% 
  filter(distrito!='Indeterminado') %>% 
  ggplot(mapping=aes(x=dia, y=cantidad)) +
  geom_line(color="#67a9cf") +
  geom_point(color="#67a9cf") +
  geom_smooth(method = 'loess',
              formula = 'y ~ x', alpha = 0.2, size = 1, span = .3, se=FALSE, color="#ef8a62") + 
  labs(title = paste("COVID-19 en Argentina"), 
       subtitle = paste0("Variación de casos diarios en los distritos con más casos (al: ", last_date, ")") , 
       caption = "Fuente: https://github.com/SistemasMapache/Covid19arData", 
       y = "Número de casos", 
       x = "Número de días desde el 1er caso"
  ) +
  facet_geo(~ distrito, grid = argentina_grid, scales = "free_y") +
  # facet_wrap(~ distrito, scales = "free_y") +
  theme_elegante_std(base_family = "Ralleway") 
```

### Día 5: Un gráfico de Arcos

Los gráficos de arco forman parte de los diagramas de red, en este caso los nodos se colocan sobre un eje horizontal y la líneas o arcos señalan las relaciones entre cada nodo. Eventualmente se puede ajustar el grosor de la líne para incluir una nueva dimensión. En lo personal me resulta difíciles de leer pero entiendo que para algunas aplicaciones específicas pueden ser útiles. En este ejemplo, trato de mostrar las relaciones musicales interpresonales de **Luis Alberto Spinetta** en su primera etapa como músico.

```{r dia5, cache=TRUE, fig.height = 5, fig.width = 10, fig.align = "center", warning=FALSE, message=FALSE}
library("tidyverse")
library("tidygraph")
library("ggraph")
library("igraph")

if ("ggelegant" %in% rownames(installed.packages())) {
  library("ggelegant")
} else {
  # devtools::install_github("pmoracho/ggelegant")
  theme_elegante_std <- function(base_family) {}
}

data <- structure(list(persona = structure(c(10L, 10L, 10L, 10L, 10L, 
                                             10L, 6L, 6L, 12L, 12L, 12L, 12L, 8L, 9L, 2L, 7L, 7L, 3L, 3L, 
                                             1L, 11L, 5L, 4L, 4L, 13L), .Label = c("Angel del Guercio", "Carlos Xartuch", 
                                                                                   "Daniel Albertelli", "Edelmiro Molinari", "Eduardo Miró", "Emilio del Guercio", 
                                                                                   "Guido Meda", "Hector Nuñez", "Horacio Soria", "Luis Alberto Spinetta", 
                                                                                   "Ricardo Miró", "Rodolfo Garcia", "Santiago Novoa"), class = "factor"), 
                       grupo = c(" Bundleman", " Los Larkings", " Los Masters", 
                                 " Los Mods", " Los Sbirros", " Almendra (1967-1969)", " Bundleman", 
                                 " Almendra (1967-1969)", " Los Larkings", " Los Masters", 
                                 " Los Mods", " Almendra (1967-1969)", " Los Larkings", " Los Larkings", 
                                 " Los Larkings", " Los Masters", " Los Mods", " Los Masters", 
                                 " Los Mods", " Los Sbirros", " Los Sbirros", " Los Sbirros", 
                                 " Los Sbirros", " Almendra (1967-1969)", " Los Sbirros")), class = "data.frame", row.names = c(NA, 
                                                                                                                                -25L))

data %>% 
  select(from = persona, to = grupo, grupo=grupo, name=persona) -> prepared.data

tbl_graph(edges=prepared.data, directed = TRUE) %>% 
  ggraph(layout = "linear") +
  geom_edge_arc(aes(color=grupo),  edge_width=1.5, edge_alpha = 0.5, fold = TRUE,) +
  geom_node_point(size = 2, color="#67a9cf") +
  geom_node_text(aes(label = str_wrap(name,13)), size = 3, nudge_y =-.7, angle = 90, fontface = "bold",  hjust=.5) +
  coord_cartesian(clip = "off") + 
  theme_elegante_std(base_family = "Ralleway") +
  theme(axis.title.x=element_blank(),
        axis.text.x=element_blank(),
        axis.ticks.x=element_blank(),
        axis.title.y=element_blank(),
        axis.text.y=element_blank(),
        axis.ticks.y=element_blank(),
        legend.position = "none") +
  labs(title = "Historia musical de Luis Albero Spinetta", 
       subtitle = "Los comienzos"
  ) 
```

### Día 6: Un gráfico de aros de cebolla

Odio las donas, pero bueno, en realidad se llaman "donuts plots", una variante de un clásico gráfico de torta, solo sin el centro, a diferencia de los últimos, los gráficos de donas, al no mostrar el área completa, logran que el usuario se enfoque más en la longitud de cada sector, lo cual mejora la percepción de los cambios. Además, eventualmente permiten usar el área del centro para agregar más información. 

```{r dia6, cache=TRUE, fig.height = 8, fig.width = 8, fig.align = "center", warning=FALSE, message=FALSE}
library("tidyverse")
library("ggrepel")

if ("ggelegant" %in% rownames(installed.packages())) {
  library("ggelegant")
} else {
  # devtools::install_github("pmoracho/ggelegant")
  theme_elegante_std <- function(base_family) {}
}

covid.data <- read_csv('https://docs.google.com/spreadsheets/d/16-bnsDdmmgtSxdWbVMboIHo5FRuz76DBxsz_BbsEVWA/export?format=csv&id=16-bnsDdmmgtSxdWbVMboIHo5FRuz76DBxsz_BbsEVWA&gid=0')

last_date <- max(as.Date(covid.data$fecha,"%d/%m/%Y"))
break_porc <- .95
covid.data %>% 
  select(distrito=osm_admin_level_4, casos=nue_casosconf_diff) %>% 
  group_by(distrito) %>% 
  summarise(casos=sum(casos)) %>% 
  mutate(porc = casos / sum(casos)) %>%
  ungroup() %>% 
  arrange(-porc) %>% 
  mutate(cporc = cumsum(porc),
         distrito = ifelse(cporc < break_porc, distrito, 'Resto')) %>% 
  group_by(distrito) %>% 
  summarise(casos = sum(casos),
            porc = sum(round(porc*100,2))) -> data

data$porc[data$distrito == 'Resto'] <- 100 - sum(data$porc[data$distrito != 'Resto'])
data %>% 
  mutate( ymax = cumsum(porc),
          ymin = lag(ymax, default=0)
  ) -> data

mac_perc <- sum(data$porc[data$distrito != 'Resto'])
data$distrito <- with(data, reorder(distrito, porc))
data %>% 
  ggplot(aes(ymax=ymax, ymin=ymin, xmax=4, xmin=3, fill=distrito)) +
  geom_rect(color="gray90", size=1.2) +
  geom_label_repel(mapping = aes(x=3.5, y=ymin + (ymax - ymin)/2,
                                 colour =  ifelse(porc > 10, 2, 0),
                                 label = paste0(distrito, ": ", format(porc, digits=2, trim=FALSE), "%\nCasos:", 
                                                format(casos, big.mark = ",", trim=FALSE))),
                   family = "Ralleway", 
                   nudge_y = 1,
                   nudge_x = 1) +
  coord_polar(theta="y") + # Try to remove that to understand how the chart is built initially
  xlim(c(2, 4)) +
  labs(title = paste("COVID-19 en Argentina"), 
       subtitle = paste0("Distribución del ", mac_perc , "% de los casos por distrito\n (Datos al: ", last_date, ")") , 
       caption = "Fuente: https://github.com/SistemasMapache/Covid19arData"
  ) +
  theme_elegante_std(base_family = "Ralleway") +
  theme(axis.title.x=element_blank(),
        axis.text.x=element_blank(),
        axis.ticks.x=element_blank(),
        axis.title.y=element_blank(),
        axis.text.y=element_blank(),
        axis.ticks.y=element_blank(),
        legend.position = "none") +
  scale_fill_brewer(palette = "Blues")
```

### Día 7: Gráficos "Ridgeline"

Los graficos "ridgeline" mapean la distribución de múltiples variables continuas con un conjunto de variables categoricas en la forma de curvas "suaves" que permite comparar  cada categoría:

```{r dia7, cache=TRUE, fig.height = 5, fig.width = 14, fig.align = "center", warning=FALSE, message=FALSE}
library("tidyverse")
library("ggridges")

if ("ggelegant" %in% rownames(installed.packages())) {
  library("ggelegant")
} else {
  # devtools::install_github("pmoracho/ggelegant")
  theme_elegante_std <- function(base_family) {}
}

covid.data <- read_csv('https://docs.google.com/spreadsheets/d/16-bnsDdmmgtSxdWbVMboIHo5FRuz76DBxsz_BbsEVWA/export?format=csv&id=16-bnsDdmmgtSxdWbVMboIHo5FRuz76DBxsz_BbsEVWA&gid=0')

last_date <- max(as.Date(covid.data$fecha,"%d/%m/%Y"))
break_porc <- .95

covid.data %>% 
  mutate(distrito = osm_admin_level_4, 
         casos = nue_casosconf_diff) %>% 
  select(distrito, casos) -> data

data %>% 
  group_by(distrito) %>% 
  summarise(casos=sum(casos)) %>% 
  mutate(porc = casos / sum(casos)) %>%
  arrange(-porc) %>% 
  mutate(cporc = cumsum(porc),
         distrito = ifelse(cporc < break_porc, distrito, 'Resto')) %>% 
  group_by(distrito) %>% 
  summarise(casos = sum(casos),
            porc = sum(round(porc*100,2))) -> principales

perc <- sum(principales$porc[principales$distrito != 'Resto'])

data %>% 
  left_join(principales, by="distrito") %>% 
  mutate(distrito = ifelse(is.na(casos.y), 'Resto', distrito)) %>% 
  select(distrito, casos=casos.x) %>% 
  ggplot(aes(x = casos, y = distrito, fill = distrito)) +
    geom_density_ridges() +
    theme(legend.position = "none") +
    labs(title = paste("COVID-19 en Argentina"), 
       subtitle = paste0("Distribución de casos diarios (al: ", last_date, ")\nDetalle en los distritos que suman el ", perc, "% de los casos totales del país") , 
       caption = "Fuente: https://github.com/SistemasMapache/Covid19arData", 
       y = "Distritos", 
       x = "Cantidades de casos diarios"
    ) +
    scale_x_continuous(breaks = c(c(0,5, 10, 20, 50), seq(from=75, to=max(data$casos)+25, by = 25))) +
    theme_elegante_std(base_family = "Ralleway") +
    theme(legend.position = "none")  
```


[proyecto]: https://github.com/cienciadedatos/datos-de-miercoles/blob/master/30-dias-de-graficos-2020.md
[ggelegante]: https://github.com/pmoracho/ggelegant
[\@R4DS_es]: https://twitter.com/R4DS_es
[geofaceteAR]: https://github.com/electorArg/geofaceteAR