---
title: "Patrones de desbloqueo de Android"
author: "Patricio Moracho"
date: "7 de Julio de 2021"
layout: post
categories: cat
permalink: /patrones-desbloqueo-android/
excerpt_separator: <!--more-->
published: true
show_meta: true
comments: true
mathjax: false
gistembed: false
noindex: false
hide_printmsg: false
sitemap: true
summaryfeed: false
description: Como calcular posibles patrones de desbloqueo dado un punto inicial y una longitud
tags:
  - desarrollo
  - R
output:
  github_page:    
    jekyllthat::jekylldown
  word_document: default
  pdf_document: default
  html_document:
    df_print: paged
---


```{r setup, include=FALSE, cache=FALSE}
knitr::opts_chunk$set(echo = TRUE)
knitr::opts_knit$set(base.url='/images/2021/')

library("knitr")
library("tidyverse")
library("ggelegant")
```
## Introducción

Cuando me aburro, me pueden encontrar respondiendo preguntas en [stackoverflow] o haciendo desafíos en [codewars]. De este último es el interesante problema: [Screen Locking Patterns]. La idea es bien simple, dado un punto inicial en el patrón de bloqueo de Android, un cuadrado de 3x 3, y un número de puntos, calcular la cantidad de posibles patrones. Por supuesto:

* Los patrones deben ser válidos
* Longitudes de 0 o de más de 10 o más puntos tienen que arrojar como resultado 0

Y ¿qué es un patrón válido?

* Los puntos no deben repetirse
* Se va de un punto a otro sin pasar por encima de un tercero, a menos que:
* Por el tercer punto ya se haya pasado. Por ejemplo `A -> C` es un movimiento inválido, por que en el medio del movimiento se pasa por encima de `B`, sin embargo, es totalmente válido hacer `B -> A -> C`

Hay otra restricción no escrita, la solución debe poder correr en un tiempo razonable. ¿Cuán razonable? lo determina el servidor de [codewars].

## ¿Cómo resolverlo?

Esta fue la primer pregunta que me hice, ciertamente parece un problema para aplicar algún algoritmo de camino o incluso de árboles, pero como soy cómodo, elegí la opción fácil: "fuerza bruta", pero entonces ¿podemos calcular previamente todos los caminos posibles y enfocarnos luego a encontrar los que son válidos descartando aquellos que no lo son?. Veamos, tenemos un patrón de 3 x 3, con puntos que no deben repetirse, por lo que  en definitiva hay un espacio de posibilidades de respuesta, que seguro no es mayor a las permutaciones de los 9 puntos sin repeticiones por las 9 posibles longitudes pedidas:

```{r}
factorial(9) * 9
```

O sea `r factorial(9) * 9`, un número importante sin duda, pero no imposible de manejar. Lógicamente no todas estas combinaciones son válidas, pero eso, por ahora es otro problema.

NOTA: Como siempre, de acá a un par de días seguramente ya no me acuerde que son las permutaciones, bueno, si tenemos 9 elementos  distintos, las permutaciones sin repetición son todas las formas en que se pueden ordenar estos.

## Permutaciones en `R`

Ya vimos que el número a manejar es importante pero razonable, ahora bien **¿Cómo podemos generar todas las permutaciones de 9 elementos en `R`?** Bueno, algo sorprendido, debo decir que no hay ninguna rutina "base" para generar esto, tampoco es que sea nada del otro mundo, con un simple código recursivo lo podemos realizar, pero en la red la mayoría de la recomendaciones pasan por usar paquetes adicionales, tales como:

* [permutations] 
* [gtools]
* [combinat]

También hay algunas funciones de permutación interesantes para mantener el código simple y no recurrir a paquetes adicionales. no lo probé, pero dudo que [codewars] permita instalar paquetes de terceros:

* [Learning R: Permutations and Combinations with base R]
* [Generating all distinct permutations of a list in R]

Veamos una recopilación de funciones interesantes y estudiemos su performance con `microbenchmark`:

```{r permute-functions, cache=TRUE}
# From: https://www.r-bloggers.com/2019/06/learning-r-permutations-and-combinations-with-base-r/
permutate_1 <- function(v) {
  n <- length(v)
  if (n == 1) v
  else {
    X <- NULL
    for (i in 1:n) X <- rbind(X, cbind(v[i], permutate_1(v[-i])))
    X
  }
}

# From: https://stackoverflow.com/a/20199902/6836377
permutate_2 <- function(values) {
  
  permutations <- function(n){
    if(n==1){
      return(matrix(1))
    } else {
      sp <- permutations(n-1)
      p <- nrow(sp)
      A <- matrix(nrow=n*p,ncol=n)
      for(i in 1:n){
        A[(i-1)*p+1:p,] <- cbind(i,sp+(sp>=i))
      }
      return(A)
    }
  }
  
  n <- length(values)
  matrix(values[permutations(n)], ncol=n)
}

# From: https://stackoverflow.com/a/20199902/6836377
permutate_3 <- function(x){
  stopifnot(is.atomic(x)) # for the matrix call to make sense
  out <- as.matrix(expand.grid(
    replicate(length(x), x, simplify = FALSE), stringsAsFactors = FALSE))
  out[apply(out,1, anyDuplicated) == 0, ]
}

# From: https://stackoverflow.com/a/65354641/6836377
permutate_4 <- function(x, prefix = c()){
  if(length(x) == 1) # was zero before
    return(list(c(prefix, x)))
  out <- do.call(c, lapply(1:length(x), function(idx) 
    permutate_4(x[-idx], c(prefix, x[idx]))))
  if(length(prefix) > 0L)
    return(out)
  
  do.call(rbind, out)
}

# From: https://stackoverflow.com/a/34287541/6836377
permutate_5 <- function(x) {
    if (length(x) == 1) {
        return(x)
    }
    else {
        res <- matrix(nrow = 0, ncol = length(x))
        for (i in seq_along(x)) {
            res <- rbind(res, cbind(x[i], Recall(x[-i])))
        }
        return(res)
    }
}

casos <- LETTERS[1:6]
microbenchmark::microbenchmark(permutate_1 = permutate_1(casos),
                               permutate_2 = permutate_2(casos),
                               permutate_3 = permutate_3(casos),
                               permutate_4 = permutate_4(casos),
                               permutate_5 = permutate_5(casos), times = 10) -> df

```

Resultado:

```{r summary, cache=TRUE}
summary(df)
```

Visualmente:

```{r performance-permutes, fig.align="center", fig.height=6, fig.width=10, message=FALSE, warning=FALSE}
df %>% 
  ggplot(df, mapping=aes(y=expr, x=time, fill=expr)) +
  geom_violin() +
  theme_elegante_std() +
  scale_x_log10(
    breaks = scales::trans_breaks("log10", function(x) 10^x),
    labels = scales::trans_format("log10", scales::math_format(10^.x))
  ) +
  labs(title = paste("Performance"), 
     subtitle = paste("de varias rutinas de permutación") , 
     caption = "", 
     y = "", 
     x = "microsegundos"
    ) 
```

La rutina dos, sin duda se lleva todos los premios, aunque parece tener una larga cola producto de un "outlier", algo curioso, ya que si bien tiene un funcionamiento bastante estable, se verifica siempre que la segunda ejecución es dónde el tiempo crece hasta 5 veces el valor medio. 

```{r outliers-permute-2}
library(tidyverse)

df %>% 
  as.data.frame() %>% 
  filter(expr == 'permutate_2')

```
Pero más allá de esta cuestión anectdotica, la rutina de [museful] parece ser la que mejores resultados ofrece en cuanto a tiempo.

Ya tenemos una forma de generar todas las permutaciones de los 9 puntos:

```{r permute-function}
permutate <- function(values) {
  permutations <- function(n){
    if(n==1){
      return(matrix(1))
    } else {
      sp <- permutations(n-1)
      p <- nrow(sp)
      A <- matrix(nrow=n*p,ncol=n)
      for(i in 1:n){
        A[(i-1)*p+1:p,] <- cbind(i,sp+(sp>=i))
      }
      return(A)
    }
  }
  
  n <- length(values)
  matrix(values[permutations(n)], ncol=n)
}

M <- permutate(LETTERS[1:9])
head(M)
length(M)
```

Una de las restricciones, que se nos pide, es una longitud o cantidad de puntos, por lo que deberemos "recortar" la matriz en función de dicha longitud, el problema es que al hacer esto, quedaran permutaciones repetidas que tendremos que eliminar. La otra restricción es que se nos pide comenzar de un determinado punto, por lo que deberemos filtrar nuestra matriz por el valor de la primer columna. Imaginemos que se nos pide comenzar el patrón desde el punto `D` y que la longitud sea 3:

```{r casos-D}
l <- 3
f <- "D"
todos <- apply(unique(M[M[,1] == f, 1:l]), 1, paste, collapse="")
todos
```
Hemos logrado obtener todas las combinaciones comenzando en `D` y con una longitud 3 de los 9 posibles puntos. El problema final, es que no todas estas combinaciones son válidas.  Ya habíamos comentado, que no se puede saltear un punto, por ejemplo `D -> F` es una combinación inválida por que en el medio está `E` igual ocurre con `F -> D` sin embargo, y acá está lo complejo, podría ser válido hacer `E -> D -> F` en este caso el conjunto `D -> F` es válido por que ya hemos pasado por `E`. Hay una resolución muy interesante en **Python** [aqui](https://stackoverflow.com/a/34613759/6836377) que calcula la cantidad de soluciones totales, y maneja un diccionario dónde se guardan los movimientos inválidos y el punto para que eventualmente dicho patrón sea válido, en `R` sería algo como esto:

```{r patrones-invalidos}
invalidos <- read.table(text='patron, a_menos_que
"AC", "B"
"AI", "E"
"AG", "D"
"BH", "E"
"CA", "B"
"CG", "E"
"CI", "F"
"DF", "E"
"FD", "E"
"GA", "D"
"GI", "H"
"GC", "E"
"HB", "E"
"IG", "H"
"IC", "F"
"IA", "E"', header=TRUE, sep=",", strip.white=TRUE, stringsAsFactors = FALSE)
```

Es decir, tenemos un `data.frame` con los movimientos inválidos y una columna `a_menos_que` que nos dice, para dicho patrón, el punto que debería existir antes para considerarlo válido.

Teniendo esto y las permutaciones arrancando de un punto dado y de la longitud solicitada, lo único que restaría es eliminar efectivamente los patrones inválidos. Imagino que hay varias formas de hacerlo, yo elegí usar expresiones regulares, armando un patrón `regex` a partir de `invalidos` dónde encontrar aquellos efectivamente inválidos, es decir que no tengan un `a_menos_que` antes:

```{r}

patrones <- paste(apply(invalidos, 1, function(x) {paste0("^[^", x[2], "]*", x[1], ".*$|", x[1], ".*", x[2])}), collapse="|")
patrones

found_invalid <- sapply(gregexpr(patrones,todos), `[[`, 1) > -1

todos[!found_invalid]
n <- length(todos[!found_invalid])
n

```

Implementamos todo esto en una función, agregamos lógica para los caminos inferiores a 1 o superiores a 9, y un "truquito" para evitar el calculo cuando la longitud es 1.

```{r count_patterns_from}
count_patterns_from <- function(f, l) {
    
    if (l >= 10 | l <= 0) return(0)
    if (l == 1) return(1)
    
    invalidos <- read.table(text='patron, a_menos_que
    "AC", "B"
    "AI", "E"
    "AG", "D"
    "BH", "E"
    "CA", "B"
    "CG", "E"
    "CI", "F"
    "DF", "E"
    "FD", "E"
    "GA", "D"
    "GI", "H"
    "GC", "E"
    "HB", "E"
    "IG", "H"
    "IC", "F"
    "IA", "E"', header=TRUE, sep=",", strip.white=TRUE, stringsAsFactors = FALSE)
    
    permutate <- function(values) {
      permutations <- function(n){
        if(n==1){
          return(matrix(1))
        } else {
          sp <- permutations(n-1)
          p <- nrow(sp)
          A <- matrix(nrow=n*p,ncol=n)
          for(i in 1:n){
            A[(i-1)*p+1:p,] <- cbind(i,sp+(sp>=i))
          }
          return(A)
        }
      }
      
      n <- length(values)
      matrix(values[permutations(n)], ncol=n)
    }
    
    M <- permutate(LETTERS[1:9])
    todos <- apply(unique(M[M[,1] == f, 1:l]), 1, paste, collapse="")
    patrones <- paste(apply(invalidos, 1, function(x) {paste0("^[^", x[2], "]*", x[1], ".*$|", x[1], ".*", x[2])}), collapse="|")
    found_invalid <- sapply(gregexpr(patrones,todos), `[[`, 1) > -1
    n <- length(todos[!found_invalid])
    n
    #list(n, todos, patrones, found_invalid)
}
```

Y ya tenemos la función solicitada en el desafío. Un momento: ¿seguro?, bueno en realidad no, si bien funciona bien y con un tiempo de calculo razonable, lamentablemente no tan "razonable" para [codewars]. Qué desepción! tanto trabajo para nada, a menos que... no no puede funcionar.. aparte sería una vergüenza.. bueno al menos podríamos probarlo. ¿Y sí precalculamos el espacio de solución? a ver.. tenemos 9 letras y 9 posibles longitudes, o sea 81 posibilidades

```{r generate-all, cache=TRUE}
generate_all <- function() {
  t <- data.frame(expand.grid(LETTERS[1:9], 1:9))
  cnt <- c()
  for (v in 1:nrow(t)){
    cnt <- c(cnt, count_patterns_from(t[v,1], t[v,2]))
  }
  cnt
}

M <- generate_all()
M
```

Con la anterior matriz bien podemos hacer algo así:

```{r count_patterns_from-definitiva}
count_patterns_from <- function(f, l) {
  if (l > 9| l <= 0) return(0)
  m <- structure(c(1, 1, 1, 1, 1, 1, 1, 1, 1, 5, 7, 5, 7, 8, 7, 5, 7, 
              5, 31, 37, 31, 37, 48, 37, 31, 37, 31, 154, 188, 154, 188, 256, 
              188, 154, 188, 154, 684, 816, 684, 816, 1152, 816, 684, 816, 
              684, 2516, 2926, 2516, 2926, 4248, 2926, 2516, 2926, 2516, 7104, 
              8118, 7104, 8118, 12024, 8118, 7104, 8118, 7104, 13792, 15564, 
              13792, 15564, 23280, 15564, 13792, 15564, 13792, 13792, 15564, 
              13792, 15564, 23280, 15564, 13792, 15564, 13792), .Dim = c(9L, 
                                                                         9L), .Dimnames = list(c("A", "B", "C", "D", "E", "F", "G", "H", 
                                                                                                 "I"), c("1", "2", "3", "4", "5", "6", "7", "8", "9")))
  m[f, l]
}
```

Y funcionó! pareciera un poco tramposo, pero es totalmente válido, tenemos una función que resuelve la totalidad del problema, técnicamente, no tiene lógica, solo una matriz de soluciones, después de todo fue legítimo el esfuerzo para construir la matriz (vamos, que seguramente la podría haber copiado y pegado de algún lado). Igualmente, revisando las soluciones de otros usuarios, me encontré que muchos optaron por hacer lo mismo:

```{r otras-funciones-precalculadas}
# From https://www.codewars.com/users/elmstedt
count_patterns_from_1 <- function(f, l) {
  # Cheating Solution
  if (l < 1 || l > 9) return(0)
  ac <- structure(c(1, 1, 1, 1, 1, 1, 1, 1, 1,
                    5, 7, 5, 7, 8, 7, 5, 7, 5,
                    31, 37, 31, 37, 48, 37, 31, 37, 31,
                    154, 188, 154, 188, 256, 188, 154, 188, 154,
                    684, 816, 684, 816, 1152, 816, 684, 816, 684,
                    2516, 2926, 2516, 2926, 4248, 2926, 2516, 2926, 2516,
                    7104, 8118, 7104, 8118, 12024, 8118, 7104, 8118, 7104,
                    13792, 15564, 13792, 15564, 23280, 15564, 13792, 15564, 13792,
                    13792, 15564, 13792, 15564, 23280, 15564, 13792, 15564, 13792),
                  .Dim = c(9, 9))
  ac[match(f, LETTERS), l]
}

# From https://www.codewars.com/users/Schleiffer
count_patterns_from_2 <- function(f, l) {
 if (l<1 | l>9) return(0)
 res<-c(1, 5, 31, 154,  684, 2516,  7104, 13792, 13792, 1, 7, 37, 188,  816, 2926,  8118, 15564, 15564, 1, 8, 48, 256, 1152, 4248, 12024, 23280, 23280)
 sel<-0 + 1 * (f %in% c("B","D","F","H")) + 2 * (f == "E") 
 return(res[l+sel*9])
}

# user8436785
count_patterns_from_3<- function(f, l) if (l > 9) 0 else if (l < 2) l else c(C2 = 5, C3 = 31, C4 = 154, C5 = 684, C6 = 2516, C7 = 7104, C8 = 13792, C9 = 13792, S2 = 7, S3 = 37, S4 = 188, S5 = 816, S6 = 2926, S7 = 8118, S8 = 15564, S9 = 15564, M2 = 8, M3 = 48, M4 = 256, M5 = 1152, M6 = 4248, M7 = 12024, M8 = 23280, M9 = 23280)[[paste0(if (f == 'E') 'M' else if (grepl(f, 'ACGI', fixed=TRUE)) "C" else "S", l)]]
```

## ¿Y como se comportan estas funciones precalculadas?

Midamos los tiempos:

```{r time-funciones-precalculadas}
microbenchmark::microbenchmark(count_patterns_from = count_patterns_from("E", 9),
                               count_patterns_from_1 = count_patterns_from_1("E", 9),
                               count_patterns_from_2 = count_patterns_from_2("E", 9),
                               count_patterns_from_3 = count_patterns_from_3("E", 9), times = 10) -> df

summary(df)
```

Visualmente:

```{r performance-de-precalculadas, fig.align="center", fig.height=6, fig.width=10, message=FALSE, warning=FALSE}

df %>% 
  ggplot(df, mapping=aes(y=expr, x=time, fill=expr)) +
  geom_violin() +
  theme_elegante_std() +
  scale_x_log10(
    breaks = scales::trans_breaks("log10", function(x) 10^x),
    labels = scales::trans_format("log10", scales::math_format(10^.x))
  ) +
  labs(title = paste("Performance"), 
     subtitle = paste("de las rutinas precalculadas") , 
     caption = "", 
     y = "", 
     x = "microsegundos"
    ) 
```

Como era de esperar se comportan bastante parecido todas. ¿Y las otras? hay varias soluciones no precalculads que me intrigan ver como funcionan. (Veremos... TO BE CONTINUED)

## Lecciones aprendidas

* Hacer una función precalculada, no es una deshonra al gremio de los programadores, es más, posiblemente sea la que menos "bugs" pueda llegar a tener eventualmente.
* Una obviedad, la fuerza "bruta" sirve, siempre que el espacio de solución sea acotado a los limites que impone el hardware
* Las expresiones regulares sirven para casi todo.

[stackoverflow]: https://es.stackoverflow.com/questions
[codewars]: https://www.codewars.com/
[Screen Locking Patterns]: https://www.codewars.com/kata/585894545a8a07255e0002f1
[permutations]: https://cran.r-project.org/web/packages/permutations/
[gtools]: https://www.rdocumentation.org/packages/gtools/versions/3.9.2
[combinat]: https://cran.r-project.org/web/packages/combinat/index.html
[Learning R: Permutations and Combinations with base R]: https://www.r-bloggers.com/2019/06/learning-r-permutations-and-combinations-with-base-r/
[Generating all distinct permutations of a list in R]: https://stackoverflow.com/questions/11095992/generating-all-distinct-permutations-of-a-list-in-r
[museful]: https://stackoverflow.com/users/827280/museful